【裁判字號】    97,重上更(五),122
【裁判日期】    990428
【裁判案由】    貪污治罪條例等
【裁判全文】
臺灣高等法院刑事判決           97年度重上更(五)字第122號
上  訴  人
即  被  告  己○○
            庚○○
            戊○○
上三人共同
選任辯護人  郭啟榮律師
上  訴  人
即  被  告  丁○○
            甲○○
            丙○○
上三人共同
選任辯護人  牛湄湄律師
上列上訴人因貪污等案件，不服臺灣新竹地方法院84年度訴字第
69號，中華民國84年11月3日第一審判決（起訴案號：臺灣新竹
地方法院檢察署83年度偵字第7926號、第8043號、第9327號），
提起上訴，經本院判決後，由最高法院第五次發回更審，本院判
決如下：
    主  文
原判決撤銷。
己○○受地方自治團體所屬機關依法委託，從事與委託機關權限
有關之公共事務之人，共同對於主管之事務，明知違背職權命令
，直接圖其他私人不法益，因而獲得利益，處有期徒刑伍年陸月
，褫奪公權貳年。所得財物新臺幣玖拾肆萬肆仟佰壹拾捌元，
應與庚○○、戊○○、丁○○、甲○○、丙○○連帶追繳，發還
臺灣省政府糧食局新竹管理處（現為行政院農業委員會農糧署北
區分署新竹辦事處），如全部或一部無法追繳時，連帶以其財產
抵償之。
庚○○受公務機關委託承辦公務之人，共同對於主管之事務，直
接圖利，處有期徒刑貳年，褫奪公權壹年，緩刑伍年。所得財物
新臺幣玖拾肆萬肆仟佰壹拾捌元，應與己○○、戊○○、丁○○、甲○○、丙○○連帶追繳，發還臺灣省政府糧食局新竹管理
處（現為行政院農業委員會農糧署北區分署新竹辦事處），如全
部或一部無法追繳時，連帶以其財產抵償之。
戊○○受公務機關委託承辦公務之人，共同對於主管之事務，直
接圖利，處有期徒刑貳年，褫奪公權壹年，緩刑伍年。所得財物
新臺幣玖拾肆萬肆仟佰壹拾捌元，應與己○○、庚○○、丁○○、甲○○、丙○○連帶追繳，發還臺灣省政府糧食局新竹管理
處（現為行政院農業委員會農糧署北區分署新竹辦事處），如全
部或一部無法追繳時，連帶以其財產抵償之。
丁○○與公務員共同對於主管之事務，明知違背職權命令，直接
圖其他私人不法益，因而獲得利益，處有期徒刑伍年陸月，褫奪
公權貳年。所得財物新臺幣玖拾肆萬肆仟佰壹拾捌元，應與己○○、庚○○、戊○○、甲○○、丙○○連帶追繳，發還臺灣省
政府糧食局新竹管理處（現為行政院農業委員會農糧署北區分署
新竹辦事處），如全部或一部無法追繳時，連帶以其財產抵償之
。
甲○○與公務員共同對於主管之事務，明知違背職權命令，直接
圖其他私人不法益，因而獲得利益，處有期徒刑貳年陸月，褫奪
公權壹年。所得財物新臺幣玖拾肆萬肆仟佰壹拾捌元，應與己○○、庚○○、戊○○、丁○○、丙○○連帶追繳，發還臺灣省
政府糧食局新竹管理處（現為行政院農業委員會農糧署北區分署
新竹辦事處），如全部或一部無法追繳時，連帶以其財產抵償之
。
丙○○與公務員共同對於主管之事務，明知違背職權命令，直接
圖其他私人不法益，因而獲得利益，處有期徒刑貳年陸月，褫奪
公權壹年。所得財物新臺幣玖拾肆萬肆仟佰壹拾捌元，應與己○○、庚○○、戊○○、丁○○、甲○○連帶追繳，發還臺灣省
政府糧食局新竹管理處（現為行政院農業委員會農糧署北區分署
新竹辦事處），如全部或一部無法追繳時，連帶以其財產抵償之
。
    事  實
一、新竹縣關西鎮農會（下稱關西鎮農會）於民國83年間，經臺
    灣省政府（依88年4月14日廢止前之省縣自治法規定，臺灣
    省政府斯時仍屬地方自治團體）所屬糧食局新竹管理處（現
    為行政院農業委員會農糧署北區分署新竹辦事處，以下簡稱
    新竹糧管處）依臺灣省政府所訂「臺灣省公糧委託倉庫管理
    辦法」、「臺灣省政府糧食局辦理撥售搗碎飼料米要點」，
    並簽訂「委託辦理公糧經收保管加工撥付業務合約」，委託
    辦理新竹糧管處所有公糧之經收、保管、加工、撥付及將庫
    存之稻穀去殼製成糙米，再搗碎為飼料米，出售予飼料廠與
    飼養戶等業務。己○○、庚○○、戊○○分別係關西鎮農會
    所屬北山倉庫（下稱北山倉庫）管理員、倉庫工友及倉庫臨
    時工，依關西鎮農會指示，經辦上開業務，均係受地方自治
    團體所屬機關依法委託，從事與委託機關權限有關之公共事
    務之人。己○○、庚○○、戊○○均明知新竹糧管處委託關
    西鎮農會經收保管之81年度一期稻穀，係屬新竹糧管處所有
    ，而政府為調節糧食庫存、供需，並平抑糧食與飼料價格，
    就稻穀加工去殼碾成糙米，再以糙米搗碎為飼料米（即搗碎
    米），就加工數量、撥售對象、價格及數量，必須確實依照
    「臺灣省政府糧食局辦理撥售搗碎飼料米要點」辦理。臺灣
    省政府糧食局出售飼料米之定價，遠低於搗碎成飼料米前糙
    米之市價，因飼料米撥售之管制不夠嚴密，在桃園縣中壢市
    ○○路○段159號經營「邱記米行」之米商丁○○，認為有機
    可趁，竟商請己○○同意，違反臺灣省政府所訂「臺灣省政
    府糧食局辦理撥售搗碎飼料米要點」之職權命令相關規定，
    讓丁○○大舉超量向關西鎮農會購買新竹糧管處所撥售之廉
    價飼料米，並實際交付由稻穀碾成，而未依規定進一步搗碎
    成飼料米之糙米，藉以不法牟取差價暴利。己○○明知違背
    上開職權命令，竟予應允，並遊說知情之庚○○、戊○○配
    合，丁○○則邀同知情之子甲○○、丙○○（下稱邱氏父子
    ）參與，而共同基於對於己○○、庚○○、戊○○所主管之
    事務，直接圖私人不法利益之犯意聯絡，以上述方法，明知
    違背上開職權命令，由丁○○出面大量購買飼料米，而實際
    交付糙米，藉以牟利。議定，丁○○即於83年8月19日，以
    每包50公斤裝，撥售價格新臺幣（下同）190元（每公斤以
    3.8元計算），向關西鎮農會，購買飼料米1,800包，總價
    342,000元，委由己○○交給關西鎮農會供銷部主任杜盛業
    ，轉交會計林月英，以出售飼料米款項之名義，於83年8月
    22日入帳完畢。邱氏父子即自83年8月19日起，至同月24日
    止，先後分別駕駛大貨車至北山倉庫，由己○○、庚○○、
    戊○○配合，運走新竹糧管處所有之81年度一期糙米計52,
    903公斤，所得財物共計944,318元（即糙米與飼料米間之差
    價），其詳情如下：北山倉庫於接獲新竹糧管處通知，搗碎
    庫存之81年度一期稻穀為飼料米，並於檢驗合格後，預計於
    83年9月1日起公告出售。己○○得知上情，即於83年8月中
    旬，依指示提撥稻穀116,346公斤，碾成糙米（稻穀加工去
    殼，碾率為百分之77. 51），再搗碎為飼料米（糙米搗碎為
    飼料米，重量大致維持不變），包裝為1,800包（每包50公
    斤，合計約90,000 公斤），提供新竹糧管處於同年月19日
    檢驗通過（為免衍生流弊，「臺灣省政府糧食局辦理撥售搗
    碎飼料米要點」規定，飼料米必須以新竹糧管處提供之50公
    斤裝飼料米專用袋包裝，並以有標明相同號碼而分為內籤、
    外籤之標籤，將內籤縫入袋內，外籤則顯露在外，以備新竹
    糧管處人員檢驗），仍儲放在北山倉庫備用。邱氏父子與己○○自忖由北山倉庫堂皇大量載運糙米，過於招搖，惟恐事
    機不密，遭相關人員攔查，乃研議準備太空包裝載糙米、飼
    料米，並於運送途中用飼料米掩飾糙米，即於載運時，以些
    許飼料米堆置於大量糙米之上，名為載運飼料米，實則載運
    糙米，俾避人耳目。己○○囑咐庚○○、戊○○2人自同年
    月19日起，配合邱氏父子利用夜間行動。邱氏父子即分別駕
    駛車牌號碼RB-459、GZ-3 55自用大貨車各1輛，先後多次於
    夜間進入北山倉庫，與庚○○、戊○○通力合作，直接操作
    碾米機，將大量庫存81年度一期稻穀碾成糙米，直接裝入大
    貨車車斗上之大空包內，並另將些許飼料米也裝入其他大空
    包，一起載運離開北山倉庫，前往不詳處所藏置，預計至載
    運糙米總重量達90,000公斤即所購買1,800包飼料米之重量
    為止，俟機出售牟利。為掩飾之用，而隨同糙米載運離開北
    山倉庫之飼料米，則於先後前往北山倉庫載運糙米時，伺機
    載回，俾使北山倉庫庫存之飼料米數量，不致產生明顯差距
    。己○○並交代庚○○、戊○○，將上開1,800包飼料米之
    包裝拆封，更換專用袋、標籤，再行縫袋，重新包裝，俾供
    新竹糧管處人員下次檢驗之用。邱氏父子因此順利駕駛上開
    2輛自用大貨車，於同年月19日、20日、22日、23日夜間，
    多次進入北山倉庫，載運糙米總計52,903公斤，而圖得糙米
    與飼料米間差價之不法利益共計944,318元。己○○於同年
    月24日前，再報請提撥稻穀116,346公斤，碾成糙米，再搗
    碎為飼料米，以包裝為1,800包（每包50公斤，合計約90,00
    0公斤），實則並未如數加工，而提供上述經包裝拆封，更
    換標籤，重新縫袋之飼料米1,800包，由新竹糧管處人員於
    同年月24日上午檢驗通過。同年月24日晚間7時許，甲○○
    、丙○○駕駛車牌號碼RB-459自用大貨車，順便載回以前作
    為掩飾之用，而載運離開北山倉庫之以太空包包裝之飼料米
    3包（重約4,020公斤），丁○○則隨後另駕駛車牌號碼GZ-3
    55自用大貨車，先後前往北山倉庫。甲○○、丙○○駕駛車
    輛抵達進入北山倉庫，卸下飼料米，欲重施故技，載運糙米
    。於庚○○、戊○○及甲○○、丙○○尚未將稻穀碾成糙米
    ，即為依法實施通訊監察得知邱氏父子有所行動，預先埋伏
    在附近之法務部調查局新竹縣調查站調查員上前逮捕，戊○○及甲○○、丙○○將自用大貨車及飼料米棄置現場，倉皇
    逃逸，庚○○則在北山倉庫後門處，為調查員當場逮捕。丁○○於車輛駛抵北山倉庫附近，見有人埋伏守候，認為情況
    有異，未敢進一步靠近，即迅速駛離。
二、案經法務部調查局新竹縣調查站移送臺灣新竹地方法院檢察
    署檢察官偵查起訴。
    理  由
甲、程序方面：
一、按被告之自白，非出於強暴、脅迫、利誘、詐欺、疲勞訊問
    、違法羈押或其他不正之方法，且與事實相符者，得為證據
    ，刑事訴訟法第156條第1項定有明文。本件被告庚○○抗辯
    稱：伊於調查局詢問時遭刑求，且伊於檢察官訊問時所為之
    供述，係出於調查員之利誘及詐欺云云；被告戊○○則抗辯
    稱，伊於調查局詢問時，調查員指示伊應依庚○○之筆錄內
    容陳述云云（見本院更五審卷第113頁至第114頁），被告庚○○並於原審時提出樹德診所於83年8月27日所出具診斷證
    明書為證（見原審卷第56、57頁）。經查，被告庚○○、戊○○於檢察官訊問時並未就渠等所謂遭調查局人員以不正方
    法取供乙節提出抗辯，且證人即前往北山倉庫當場查獲被告
    庚○○之新竹縣調查站調查員王至中、成尚華於原審、本院
    上訴審一致證述渠等並未以刑求之不正方法取供等語（見原
    審卷第78頁至第80頁，本院上訴審卷三第63頁至第65頁）。
    證人王至中於本院上訴審並結證稱：伊製作庚○○筆錄時，
    調查員、庚○○之主管、關西鎮農會總幹事、北山倉庫管理
    員羅仕焰都在現場，這麼多人在場不可能刑求，當時由庚○○自由供述，庚○○並看過筆錄才簽名，當時是借用北山倉
    庫辦公室制作筆錄等語。證人成尚華於本院更二審證稱：逮
    捕庚○○後，立即在關西鎮農會辦公室當場詢問庚○○，並
    製作詢問筆錄，有關西鎮農會總幹事、北山倉庫管理員、分
    駐所所長、警員等很多人在場。在北山倉庫辦公室詢問時，
    庚○○好像就有受傷，但伊不清楚他受傷原因。調查員進倉
    庫時，庚○○等人把燈全部關掉，現場很亂，所以庚○○是
    怎麼受傷，伊不清楚等語（見原審卷第78頁至第81頁、本院
    上訴審卷三第63頁至第65頁、本院更二審卷一第334、335頁
    ）。證人即關西鎮農會總幹事王肇榮於本院上訴審證稱：庚○○被當場逮捕，伊接到通知趕赴北山倉庫辦公室。伊有看
    到庚○○接受調查員詢問時，未著上衣，但調查員並未出言
    恐嚇、脅迫或刑求。因有必須伊簽字之書面資料，所以伊一
    直在辦公室，直至詢問完畢。當時也有當地分駐所警員在辦
    公室等語（見本院上訴審卷三第100頁）。參以被告庚○○
    83年8月24日警詢筆錄所載訊問地點，確為新竹縣關西鎮高
    橋坑6號（按即北山倉庫地址），倘調查員有意對被告庚○○刑求逼供，衡情應將被告庚○○帶至其陌生處所，豈有選
    擇被告庚○○工作之北山倉庫辦公室，並任由關西鎮農會相
    關人員及警員在場之理？倘謂調查員在大庭廣眾之下，公然
    為不正訊問，顯難置信。另被告庚○○於83年8月24 日經當
    場逮捕，即已自白犯行，調查員於翌日即25日再予詢問時，
    更無以不正方法為之必要。又被告庚○○於83年8月30日調
    查局詢問時供稱：案發後中壢邱姓米商，並未與伊聯絡，惟
    他哥哥（名不詳）於8月27日下午約6、7時，到伊家找伊，
    告訴伊不能承認，要翻供，絕對不能說他弟弟（指被告丁○○）有到北山倉庫，以飼料米更換糙米事。他並威脅伊，如
    果伊承認，大家都過不去，他並要求伊到醫院驗傷。伊於8
    月24日晚間，被調查員逮捕時，右膝蓋不小心自行撞到牆壁
    ，他要伊取得診斷證明，以調查員有刑求逼供為由，來指控
    調查員。伊當場表示，伊必須說實話，不能說謊等語（見新
    竹縣調查站偵查卷宗第11、12頁）。參以被告庚○○、戊○○、甲○○、丙○○等人，為逃避逮捕，關閉電源，企圖摸
    黑逃逸，身體部位因而遭碰撞，亦在所難免，且觀諸該診斷
    證明書所示被告庚○○之傷勢係在右側膝、腿部，足認被告
    庚○○應係企圖趁黑逃逸，不慎撞擊腿部所致，顯非出於調
    查員之刑求。復查，被告戊○○警詢筆錄之末均有記明：右
    筆錄經被調查人親閱確認無訛始簽捺於后，右筆錄經調查人
    當場逐字朗讀經被調查人確認無訛，始簽捺於后等字樣，並
    經被告戊○○簽名、捺印，此為被告戊○○所是認，並有被
    告戊○○調查筆錄可稽（見83年度偵字第8043號偵查卷第13
    頁背面）。被告戊○○空言抗辯其於調查局詢問時，調查員
    指示應依庚○○之筆錄內容陳述乙節，已屬乏據，參以被告
    戊○○於檢察官訊問時，並未提及調查局詢問筆錄之記載有
    何不實情形，甚且為大致相符之供述，足認被告戊○○所為
    上開抗辯，尤難置信，凡此均足徵被告庚○○、戊○○於調
    查局詢問及檢察官訊問時之自白顯係出於自由意志，並非經
    不正方法所取得，且核與事實相符（詳如後述），而有證據
    能力，被告庚○○、戊○○抗辯渠等於調查局詢問、檢察官
    訊問時之自白，非出於自由意志而無證據能力乙節，尚難採
    信。
二、至被告庚○○、戊○○固另辯稱渠等於調查局詢問及檢察官
    訊問時均未置客家語通譯，取供違法云云，被告庚○○並辯
    稱：調查局人員及檢察官均係違背刑事訴訟法第93條之1第2
    項規定取得其自白云云，因而認渠等於調查局詢問及檢察官
    訊問之供述無證據能力。然查：被告庚○○、戊○○於調查
    局詢問及檢察官偵查時之自白顯係出於自由意志，業如前述
    ，則被告庚○○、戊○○於調查局詢問及檢察官偵查時之供
    述，既係出於渠等真意，則於詢問當時有無置客家語通譯，
    均不影響渠等自白之任意性及供述之真意，縱認被告被告庚○○、戊○○所辯未置客家語通譯乙節屬實，亦難認該等二
    人之自白係經由不正方法所取得。再者，被告庚○○係於83
    年8月24日晚間7時為調查局人員逮捕等情，業據被告庚○○
    於調查局詢問時供承在卷（見83年度偵字第7926號偵查卷第
    5頁背面），而被告庚○○於上開時間遭調查局人員逮捕後
    ，於調查局新竹縣調查局經詢問，再隨案移送臺灣新竹地方
    法院檢察署訊問，嗣經檢察官訊問完畢，訊問筆錄經被告庚○○認無訛簽名之時間則為85年8月25日下午6時0分許，此
    觀被告庚○○之檢察官訊問筆錄即明（見83年度偵字第7926
    號偵查卷第34頁背面），則被告庚○○經逮捕後至檢察官訊
    問完畢尚未逾24小時，被告庚○○所辯調查局人員及檢察官
    均係違背刑事訴訟法第93條之1第2項規定取得其自白乙節，
    亦難採信。從而，被告庚○○、戊○○以渠等於調查局詢問
    及檢察官訊問時均未置客家語通譯，調查局人員及檢察官均
    係違背刑事訴訟法第93條之1第2項規定取得自白等節為由，
    抗辯渠等於調查局詢問及檢察官訊問時之自白並無證據能力
    ，無足採信。
三、復按大法官會議釋字第582號解釋意旨，共同被告於被告案
    件中係屬證人，法院應踐行人證之法定調查程序，始具有證
    據能力；而共同被告於被告案件中之警詢、偵查中陳述，因
    被告無從為詰問，而有礙被告之對質詰問權，應無證據能力
    。法院就被告之案件對其他共同被告或與被告有共犯關係之
    人調查，均應依人證之調查程序傳喚該共同被告或共犯到場
    ，命其立於證人之地位而為陳述，並通知被告，使被告有與
    之對質及詰問其現在與先前陳述之瑕疵的機會，以確保其對
    質詰問權，並藉以發現實體真實（最高法院94年度臺上字第
    17 76號判決意旨參照）。依上開大法官會議解釋及最高法
    院判決意旨，法院如於共同被告以證人身分到庭陳述，訊問
    被告對共同被告之審判外陳述有何意見，並准許被告對於共
    同被告當庭及先前陳述進行詰問，即已賦予被告對於共同被
    告對質詰問之機會，此時共同被告於審判外陳述之瑕疵，應
    已治癒，而具有證據能力。復依刑事訴訟法第158條之3規定
    ：「證人、鑑定人依法應具結而未具結者，其證言或鑑定意
    見，不得作為證據。」所謂「依法應具結而未具結者」，係
    指檢察官或法官依刑事訴訟法第175條之規定，以證人身分
    傳喚被告以外之人（證人、告發人、告訴人、被害人、共犯
    或共同被告）到庭作證，或雖非以證人身分傳喚到庭，而於
    訊問調查過程中，轉換為證人身分為調查時，此時其等供述
    之身分為證人，則檢察官、法官自應依本法第168條有關具
    結之規定，命證人供前或供後具結，其陳述始符合第158 條
    之3之規定，而有證據能力。若檢察官或法官非以證人身分
    傳喚而以告發人、告訴人、被害人或共犯、共同被告身分傳
    喚到庭為訊問時（例如刑事訴訟法第71條、第219條之6第2
    項、第236條之1第1項、第248條之1、第271條第2項、第271
    條之1第1項），其身分既非證人，即與「依法應具結」之要
    件不合，縱未命其具結，純屬檢察官或法官調查證據職權之
    適法行使，當無違法可言。而前揭不論係本案或他案在檢察
    官面前作成未經具結之陳述筆錄，係屬被告以外之人於偵查
    中向檢察官所為之陳述，本質上屬於傳聞證據，基於保障被
    告在憲法上之基本訴訟權，除該被告以外之人死亡、身心障
    礙致記憶喪失或無法陳述、滯留國外或所在不明而無法傳喚
    或傳喚不到、或到庭後拒絕陳述等情形外，如已經法院傳喚
    到庭具結而為陳述，並經被告之反對詰問，前揭非以證人身
    分而在檢察官面前未經具結之陳述筆錄，除顯有不可信之情
    況者外，得為證據（參照最高法院96年度台上字第3527 號
    判決）。查共同被告庚○○、戊○○於本院更四審經以證人
    身分，接受被告己○○、丁○○、甲○○、丙○○及辯護人
    之詰問（見本院更四審卷第135頁至第142頁），且共同被告
    庚○○、戊○○於調查局詢問及偵查中之供述顯係出於自由
    意志，並非經不正方法取得，業如前述，並無不可信之情形
    存在，且共同被告庚○○、戊○○於調查局詢問及偵查時，
    尚未及與其餘被告接觸、串證，所受外界影響之程度自然較
    低，而渠等嗣於法院審理時屢見為附和其餘被告之供述而翻
    異前詞，經本院更四審交互詰問後，以共同被告庚○○、戊○○於本院更四審審理時之證詞與其餘被告所供相互參合後
    ，顯與卷內事證不符（詳如後述），共同被告庚○○、戊○○於本院更四審審理時所為之證述，顯已受外界之影響，其
    憑信性自然較其於調查局詢問及偵查時之供述為低，且共同
    被告庚○○、戊○○於調查局詢問及偵查時之供述，攸關其
    餘被告是否成立圖利罪，亦具有證明犯罪事實存否之必要性
    ，揆諸前揭說明，共同被告庚○○、戊○○於調查局詢問、
    偵查時本於被告身分所供，對於其餘被告己○○、丁○○、
    甲○○、丙○○而言，自有證據能力，被告己○○、丁○○
    、甲○○、丙○○均抗辯共同被告庚○○、戊○○於調查局
    詢問、偵查之供證並無證據能力云云，亦不足採。
四、再按92年2月6日修正公布之刑事訴訟法第163條之1、第166
    條至第170條規定，雖已明確規定被告有詰問證人之權利，
    惟依刑事訴訟法施行法第7條之3但書規定：「但修正刑事訴
    訟法施行前已依法定程序進行之訴訟程序，其效力不受影響
    」。從而，證人李秩義、王至中、成尚華於原審作證時，係
    於新法施行前，雖未經詰問，然已依舊法進行調查，依刑事
    訴訟法施行法第7條之3但書規定，該等證人於原審時作證之
    調查證據程序效力不受影響，被告丁○○、甲○○、丙○○
    抗辯證人李秩義、王至中、成尚華於原審作證時未經交互詰
    問而無證據能力乙節，顯不足採。
五、按有事實足認被告或犯罪嫌疑人涉有最輕本刑為3年以上有
    期徒刑之罪，並危害國家安全或社會秩序情節重大，而有相
    當理由可信其通訊內容與本案有關，且不能或難以其他方法
    蒐集或調查證據者，於偵查中由「檢察官」依司法警察機關
    聲請或依職權核發通訊監察書，修正前通訊保障及監察法第
    5條第1項第1款及同條第2項定有明文。司法院大法官於96年
    7月20日所著司法院釋字第631號解釋，固認中華民國88年7
    月14日制定公布之通訊保障及監察法第5條第2項規定：「前
    項通訊監察書，偵查中由檢察官依司法警察機關聲請或依職
    權核發」，未要求通訊監察書原則上應由客觀、獨立行使職
    權之法官核發，而使職司犯罪偵查之檢察官與司法警察機關
    ，同時負責通訊監察書之聲請與核發，難謂為合理、正當之
    程序規範，而與憲法第12條保障人民秘密通訊自由之意旨不
    符，應自該解釋公布之日起，至遲於96年7月11 日修正公布
    之通訊保障及監察法第5條施行之日失其效力。惟依修正前
    通訊保障及監察法第5條規定而為之監聽，於法院審理認定
    有無證據能力，應依刑事訴訟法第158條之4：「除另有規定
    外，實施刑事訴訟程序之公務員因違背法定程序取得之證據
    ，其有無證據能力之認定，應審酌人權保障及公共利益之均
    衡維護」之規定，以為決定（最高法院97年度台非字第7號
    判決要旨參照）。亦即，檢察官依當時通訊保障及監察法第
    5條規定核發之通訊監察書程序是否適法，自有先予釐清之
    必要。經查，調查局新竹縣調查站以83年8月17 日新肅字第
    1366號通訊監察聲請書，聲請對裝設在北山倉庫之門號（03
    5）875288電話實施通訊監察，經臺灣新竹地方法院檢察署
    以83年8月17日竹檢尚厚字第24335號函，准許自83年8月17
    日起至同月31日止為通訊監察。調查局新竹縣調查站據以執
    行通訊監察，並制作通訊監察錄音及譯文，有上開通訊監察
    聲請書、臺灣新竹地方法院檢察署函及新竹縣關西鎮農會盜
    賣公糧不法案監聽報告表（即通訊監察錄音譯文）在卷可稽
    （見83年度聲字第1631號卷全卷、83年度偵字第7926號卷第
    73頁至第95頁）。調查局新竹縣調查站之通訊監察，雖係在
    通訊保障及監察法制定公布前所為，但係由檢察官指揮，並
    非由新竹縣調查站咨意而為，應屬檢察官依法指揮司法警察
    機關蒐集及調查證據之範圍，且由卷內監聽報告表之譯文內
    容以觀，確有受監察對象關於本件圖利犯行之對話，有相當
    理由足認與刑事偵查案件相關，且危及社會秩序情節重大，
    且依其客觀情事，難以通訊監察以外之方法蒐證、調查，又
    上開通訊監察書之核發及執行，雖均係依修正前通訊保障及
    監察法規定，由檢察官予以核發；然於司法院釋字第631 號
    解釋前，實施之公務員主觀上均認係依修正前通訊保障及監
    察法規定實施，尚無蓄意違背法定程序取證之意圖，衡量監
    聽內容涉及之前揭待證事項，堪認係影響社會善良風氣重大
    、攸關負責打擊犯罪基層警員之官箴，縱依修正後通訊保障
    及監察法第5條第2項規定，於偵查中由檢察官依司法警察機
    關聲請或依職權以書面記載第11條之事項，並敘明理由、檢
    附相關文件，聲請法院核復，亦非於法無據，兼衡此係影響
    公共利益重大之事項，相較於受監聽者秘密通訊自由人權保
    障維護利益更鉅，為維持社會秩序所必要，未逾越所欲達成
    目的之必要限度，侵害最少之適當方法。且該通訊監察錄音
    及譯文，經本院更二審當庭勘驗無訛，製有勘驗筆錄附卷可
    憑（見本院更二審卷二第42頁至第44頁），又於本院審理時
    提示由受監聽者表示意見，對受監聽之被告訴訟上防禦不利
    益之程度甚低，本院認為若逕以排除如上開通訊監察書核發
    、執行之適法性，恐對刑事犯罪偵查及我國社會治安生重大
    危害，而依刑事訴訟法第158條之4規定，認為本案檢察官依
    修正前通訊保障及監察法規定，核發如上開通訊監察書所執
    行之監聽內容，得採為對被告論罪之證據。
六、又按證人依法應使其具結，以擔保證言係據實陳述，若違背
    該等具結之規定，未令證人於供前或供後具結，該等證言因
    欠缺程序方面之法定條件，即難認為係合法之證據資料，此
    觀諸最高法院34年上字第824號判例意旨即明，至舊刑事訴
    訟法第173條第2項雖規定於偵查中訊問證人，得不令具結，
    惟於56年1月28日經公布修正之刑事訴訟法業已刪除此規定
    ，且92年2月6日修正公布之刑事訴訟法參考上揭最高法院判
    例意旨所公布第158條之3規定，已明確揭櫫證人依法應具結
    而未具結，其證言不得作為證據。查本件被告丁○○、甲○○、丙○○業已抗辯證人張添枝於偵查時之陳述並無證據能
    力（見本院更五審卷第124頁），而證人張添枝於經檢察官
    訊問時亦確未具結，有訊問筆錄可稽（見83年度偵字第7926
    號偵查卷第123頁至第124頁），揆諸前開說明，證人張添枝
    於偵查時未經具結之陳述，即無證據能力。
七、按被告以外之人於審判外之陳述，雖不符刑事訴訟法第159
    條之1至第159條之4之規定，而經當事人於審判程序同意作
    為證據，法院審酌該言詞陳述或書面陳述作成時之情況，認
    為適當者，亦得為證據；當事人、代理人或辯護人於法院調
    查證據時，知有刑事訴訟法第159條第1項不得為證據之情形
    ，而未於言詞辯論終結前聲明異議者，視為有前項之同意，
    刑事訴訟法第159條之5定有明文。經查，本判決下列所引用
    前述共同被告、證人以外之人於調查局詢問、偵查時之陳述
    ，雖屬被告以外之人於審判外之陳述，檢察官、被告及辯護
    人於言詞辯論終結前均未聲明異議，本院審酌結果，認上開
    證據資料製作時之情況，尚無違法不當及證明力明顯過低之
    瑕疵，亦認為以之作為證據應屬適當。揆諸前開規定，爰依
    刑事訴訟法第159條之5規定，認前揭證據資料均有證據能力
    。
八、末按刑事訴訟法第308條規定：「判決書應分別記載其裁判
    之主文與理由；有罪之判決並應記載犯罪事實，且得與理由
    合併記載。」，同法第310條第1款規定：「有罪之判決書，
    應於理由內分別情形記載左列事項：一、認定犯罪事實所憑
    之證據及其認定之理由。」，及同法第154條第2項規定：「
    犯罪事實應依證據認定之，無證據不得認定犯罪事實。」揆
    諸上開規定，刑事判決書應記載主文與理由，於有罪判決書
    方須記載犯罪事實，並於理由內記載認定犯罪事實所憑之證
    據及其認定之理由。所謂認定犯罪事實所憑之「證據」，即
    為該法第154條第2項規定之「應依證據認定之」之「證據」
    。職是，有罪判決書理由內所記載認定事實所憑之證據，即
    為經嚴格證明之證據，另外涉及僅須自由證明事項，即不限
    定有無證據能力之證據，及彈劾證人信用性可不具證據能力
    之彈劾證據。在無罪判決書內，因檢察官起訴之事實，法院
    審理結果，認為被告之犯罪不能證明，而為無罪之諭知，則
    被告並無檢察官所起訴之犯罪事實存在，既無刑事訴訟法第
    15 4條第2項所規定「應依證據認定之」事實存在，因此，
    判決書僅須記載主文及理由，而理由內記載事項，為法院形
    成主文所由生之心證，其論斷僅要求與卷內所存在之證據資
    料相符，或其論斷與論理法則無違，通常均以卷內證據資料
    彈劾其他證據之不具信用性，無法證明檢察官起訴之事實存
    在，所使用之證據並不以具有證據能力之證據為限，是以本
    件關於不另為無罪諭知之部分，既經本院認定犯罪不能證明
    ，本判決就該部分即不再論述所援引有關證據之證據能力，
    併此敘明。
乙、實體方面：
壹、有罪部分：
一、訊據被告己○○、庚○○、戊○○固不諱渠等分別係關西鎮
    農會所屬北山倉庫管理員、倉庫工友及倉庫臨時工等情，被
    告丁○○則不諱其係經營「邱記米行」之米商，並於83年8
    月19日，向關西鎮農會購買飼料米1,800包，總價342,000元
    等情，被告甲○○、丙○○均不諱渠等係丁○○之子，並於
    83 年8月24日晚間，駕駛車牌號碼RB-459自用大貨車，載太
    空包包裝之飼料米3包（重約4,020公斤）至北山倉庫等情，
    惟被告6人均矢口否認有何圖利犯行，被告己○○辯稱：伊
    是北山倉庫管理員，供銷部主任杜盛業指示伊將浸水飼料米
    ，先行出售予邱氏父子1,800包，該飼料米價金為342,000元
    ，伊已交由杜盛業轉交會計林月英於83年8月22日入帳。伊
    僅交代北山倉庫工友庚○○打開倉庫門，讓邱氏父子載運飼
    料米，並未勾串邱氏父子以飼料米調換糙米，亦未囑咐庚○○及倉庫臨時工戊○○將已檢驗合格之飼料米，拆封倒回米
    斗，重新包裝，接受檢驗云云；被告庚○○辯稱：伊是依倉
    庫管理員己○○交待，配合邱氏父子前來載運飼料米，並未
    獲得任何酬勞，也未將已檢驗合格飼料米，再倒回米斗，重
    新包裝，接受檢驗云云；被告戊○○辯稱：伊並未依己○○
    指示，將已檢驗合格之飼料米，折封倒回米斗，重新包裝，
    接受檢驗云云；被告丁○○辯稱：伊有經營魚塭，才向關西
    鎮農會購買飼料米1,800包用來養魚，因為白天工作繁忙，
    所以利用夜間去北山倉庫載運飼料米，並不是載走糙米。伊
    於83年8月24日晚間，是交代兒子甲○○、丙○○將之前載
    走而泡水變質之飼料米，載回北山倉庫，俾向農會人員反應
    ，以更換品質正常之飼料米，並非要以飼料米調換糙米。調
    查員在伊住處查扣之15包糙米，經取樣化驗，並非關西鎮農
    會之81年度第一期糙米，伊並未從北山倉庫運走糙米云云；
    被告甲○○、丙○○均辯稱：伊等是依父親丁○○指示，至
    北山倉庫載運父親所購買飼料米，並非載運糙米。伊等於83
    年8月24日晚間，係依父親交代，將泡水變質之飼料米運回
    北山倉庫，進行更換云云。惟查：
  (一)被告庚○○於83年8月24日，在北山倉庫現場接受調查局人
    員詢問時供稱：伊係於本（24）日下午下班時，接獲倉庫管
    理員己○○指示，要求伊下班後留在倉庫，開門讓邱氏父子
    駕駛大貨車進入倉庫，載運公糧出倉盜賣。邱氏父子於晚間
    6時40分許，以電話表示即將抵達，要求伊開門等候。伊開
    門後，即由丁○○之子2人（按指被告甲○○、丙○○）駕
    駛車牌號號碼RB-459大貨車，進入倉庫，載運3大袋飼料米
    ，經伊過磅，連同貨車重量係9,060公斤（貨車重約5,000
    公斤），擬由伊將倉庫中之公糧糙米，以漏斗直接卸入大貨
    車車斗，俟糙米卸滿，再行過磅，計算重量。但伊等預備以
    漏斗卸米，即遭調查員逮捕。丁○○之2子即乘隙由倉庫後
    門逃逸。
    邱氏父子係自83年7、8月間，經倉庫管理員己○○介紹認識
    ，並經己○○指示，要求伊於邱氏父子載米時，予以配合。
    邱氏父子即共同連續盜運公糧出倉販售，大概盜運公糧約4
    、5 次，總重量約20公噸。83年8月18日（星期四）下午，
    己○○於下班前，要求伊於晚上7時左右，配合丁○○盜運
    公糧出倉，丁○○復於8月19、20、22、23、24日，分別由
    邱氏父子3人駕駛大貨車2輛（車牌號碼GZ-355、RB-459）至
    倉庫盜運公糧，該2輛車總共每日盜運公糧約15噸左右，亦
    即8月18、19、20、2 2、23日，前後共5日，總共盜運出倉
    公糧約75公噸，依市價每台斤17元計算，約值2,125,000元
    。惟83 年8月24日晚間，於裝卸公糧時，遭調查員當場緝獲
    。盜運公糧期間，己○○有說每日支付伊400元加班費（每
    日2小時，每小時200元），並表示將於83年盜運公糧結束後
    ，另支付伊酬金，但因伊於83年8月24日，被以現行犯逮捕
    ，並未領取酬金。被告己○○與伊約定，每日於邱氏父子前
    來盜運公糧時，均先過磅，並以伊開立之單據1式2份，分別
    交予被告己○○及邱氏父子，供對帳之用。上述記載「9060
    入」之單據即為對帳單，邱氏父子每次前來盜運公糧時，伊
    均會將過磅紀錄記載，全部交給己○○對帳。調查員於北山
    倉庫現場查扣之白色尼龍袋（按即係太空包）裝飼料米3大
    袋（約4公噸），就是邱氏父子於83年8月24日晚間，以大貨
    車載運前來，預備作為替換公糧之用等語；復於83年8月25
    日調查局詢問時仍供稱：伊能確定邱氏父子從未前來採購飼
    料米，只有在晚間載運飼料米前來倉庫，換掉倉庫中之公糧
    糙米。邱氏父子於83年8月18、19、20、22、23、24日，前
    後共6 天，均有於夜間前來北山倉庫盜運公糧，除了22、23
    等2日，未載運飼料米進來外，其餘4日，每日均有載運太空
    包裝之飼料米（每包約重1公噸餘）3包，前來調換公糧糙米
    ，總計邱氏父子載運前來倉庫之飼料米約16公噸。己○○僅
    指示伊開倉庫後門，讓邱氏父子進入，以及磅量邱氏父子載
    進飼料米與載出糙米之重量，並製作對帳單供己○○、丁○○對帳之用，要求伊不要管其他事，而所有裝卸過程，均由
    邱氏父子自行操作。邱氏父子操作過程，係利用堆高機，將
    太空包內之飼料米輸送至米桶，再將另1個盛裝糙米之米桶
    打開，透過漏斗將公糧糙米卸入貨車上太空包，作業完畢，
    即載運出倉。因伊必須等待邱氏父子作業完畢，關閉燈光及
    大門，邱氏父子載運公糧糙米過程，伊均親眼目睹。因此伊
    能肯定，邱氏父子在北山倉庫載出公糧糙米等語（見83年度
    偵字第7926號卷第2頁至第8頁）；再於83年8月30日調查局
    詢問時供稱：己○○與中壢邱姓米商（指被告丁○○）勾結
    ，於83年8月18日（星期4）起連續6天（8月19日、8月20 日
    、8月22日、8月23日、8月24日），由邱氏父子分別駕駛大
    貨車進入北山倉庫，以飼料米調換糙米出倉，而關西鎮農會
    係於今（83）年8月19日，才接受新竹糧管處檢驗合格有1,8
    00包飼料米，邱姓米商於8月18日載飼料米進入北山倉庫目
    的，係為應付8月19日檢驗飼料米之用。因關西鎮農會實際
    上並未搗碎1,800包飼料米（重量90,000公斤），提供檢驗
    之飼料米，部分係來自邱姓米商，而邱姓米商於8月18日、
    19日、20日、22日、23日、24日，載入飼料米，再載出數量
    約相等之糙米出倉，如此帳目即會相符。若以清倉方式，亦
    難以查出帳目不符，惟己○○怕在盜米過程中被查出，事先
    教了伊一些規避責任之詞。於8月19日由新竹糧管處檢驗合
    格之1,800包飼料米，其中約有900包（約45,000公斤）飼料
    米，係由邱姓米商載入北山倉庫，由農會自行搗碎之飼料米
    數量約有900包，即約各佔一半。關西鎮農會報請新竹糧管
    處檢驗合格之飼料米，帳面上雖有3600包（約180,000公斤
    ），惟實際上屬關西鎮農會自行搗碎部分，只有900包左右
    ，另900包係來自中壢邱姓米商。己○○另指示伊與戊○○
    ，將於83年8月19日，接受新竹糧管處檢驗合格之1,800包飼
    料米，分別於83年8月20日、8月22日、8月23日，再回流倒
    回米倉，於83年8月24日早上，再接受新竹糧管處檢驗1次，
    所以帳面上會有3600包，實際上是虛偽。以這些方式虛增飼
    料米數量，都是己○○指示伊及戊○○辦理。己○○有說要
    支付每包4元至5元工錢，給伊及被告戊○○，作為酬勞，實
    際上並未支付，伊等亦未收到任何酬勞。己○○於83年8月
    18日、19日、20日、22日、23日、24日下班前，均會與邱姓
    米商以電話聯繫，再交代伊及戊○○留下，並於邱姓米商進
    入北山倉庫時，予以開門配合，並讓邱姓米商以飼料米調換
    糙米，載運出倉。這些都是己○○指示，是他叫伊等讓邱姓
    米商將飼料米換成糙米等語（見83年度偵字第7926號卷第2
    頁至第9頁、調查局新竹縣調查站刑事案件偵查卷第9頁至第
    13頁）；復於83年8月25日檢察官訊問供述：「他們（指邱
    氏父子）載3包飼料米要來換糙米，剛到，調查員就來了」
    、「（問：當時飼料米還在他們車上？）剛放到地上，準備
    要調換糙米」、「他們拿打碎之飼料米，來換沒有打碎之糙
    米」、「（問：誰指示你加班，留在倉庫加班等邱氏父子來
    調換米）己○○，他是倉庫管理員」、「（問：昨天過磅，
    他們載來之米有多重？）扣掉車子實重4噸左右」、「己○○與丁○○聯絡好，說我先回去，等一下丁○○會打電話來
    ，開門讓他進來，磅一下，他們載來之飼料米有多重，就換
    同樣重之糙米載回去」、「（問：從18日起到今天為止，邱
    氏父子來載了幾天？）上星期4、5、6都有，星期日沒有，
    星期1、2沒有載進來，有載出去，上星期是有載進有載出，
    到昨天共來了6次」、「一天載2次，都是晚上，每次都是2
    輛車來載，每車載5、6噸」、「（問：這2車不是一次就可
    以載10幾噸？）1天載走8、9噸左右米，是1輛車來1趟」、
    「（問：為何在調查站說是1天載15噸？）我緊張隨便講，
    15噸包括車重」、「（問：5天約載走4、50噸？）對」、「
    【問：今天盜運糙米期間，他（指被告己○○）也給你每天
    加班費400元？】對」、「（問：他有沒有講結束以後要給
    你多少？）他說我會給你一些喝茶，但沒有講多少」、「（
    提示「9060」對帳單）字是我所寫，是邱氏父子載3包米連
    車帶米之總重」等語（見83年度偵字第7926號卷第27頁至第
    30頁、第34頁），被告庚○○於調查局詢問及檢察官訊問時
    所為供述，大致相符。而被告戊○○於83年8月26日調查局
    詢問時供稱：83年8月18日起，北山倉庫管理員己○○於下
    班前（下午4時30分），均會至加工廠交代伊與庚○○將飼
    料米倒回米斗。83年8月19日、20日、22日、23日、24日，
    己○○均有交待伊與庚○○，將檢驗過飼料米倒回米斗，總
    共數量為1800包。庚○○曾私下告訴伊，己○○會以每包4
    元至5元工錢，給伊等2人分，請伊與庚○○將1千8百包檢驗
    過飼料米，倒回米斗重新包裝，己○○還會再給一些錢給伊
    與庚○○喝茶。到目前為止，尚未拿到己○○所提供好處。
    83年8月19日、20日、22日、23日、24日下班前，己○○均
    會交待伊與庚○○，利用下班後將檢驗過之飼料米倒回米斗
    ，重新包裝，以增加帳面數量。於前述各日晚間7時許，邱
    氏父子均會打電話進來，叫庚○○開門，讓邱氏父子所駕駛
    2輛大貨車進入倉庫。有幾日，邱氏父子之1輛大貨車有載3
    至6包太空包之飼料米，進入倉庫，來換糙米出去。有幾日
    ，是空車進入倉庫載糙米出去，至於糙米重量，伊不清楚。
    搬運邱氏父子所載來飼料米，是使用堆高機，均由邱氏父子
    自己操作。下糙米至大貨車上，也由邱氏父子自己操作，庚○○只過磅運進之飼料米及運出之糙米重量等語（見83年度
    偵字第8043號卷第11頁至第13頁）；復於83年8月26日檢察
    官訊問時供述：「（問：從上星期四就開始裝了？）我看到
    2、3次了，從4天前就開始裝」、「（問：他們載走什麼米
    ？）是糙米」、「他們來時，我在下面打掃，5點半做完工
    要打掃，我聽到機器聲音一直響，就知道是糙米。如果是飼
    料米，下來之聲音不一樣，糙米是很粗之東西，下來聲音與
    打碎之飼料米並不一樣」、「（問：庚○○事先有告訴你，
    要載走糙米？）有，他說還有個管理員交待他怎麼做」、「
    （問：你怎麼知道是糙米？）第2天我掃地時，糙米還有些
    掉在地上，他們用整個卡車之車斗來裝，農會有機器可以直
    接把米灌到車斗裡去，他們沒有用太空包之塑膠袋來裝，機
    器停時，有一些米灑落在地上，我第2天去打掃，看到是糙
    米」、「（問：他們每次來都是晚上？）大部份都是，這幾
    天都是晚上來」、「（問：庚○○說己○○如何交待他？）
    管理員說1千8百包米已檢驗通過，叫我們把袋子打開，再檢
    驗一次」、「我與庚○○分4、5個晚上，把1千8百包米打開
    ，倒回去加工筒內，給人再檢查1次」、「（問：他給你們
    什麼好處？）他說每包4元到5元給我們做，做好以後，還會
    再拿一點給我們吃茶」等語（見83年度偵字第8043號卷第18
    頁至第21頁），被告戊○○於調查局詢問及檢察官訊問時所
    為供述，亦大致相符。再參諸本院更二審於92年9月29日當
    庭勘驗與本案待證事實相關之編號001、005、007、014、01
    8、019、020、026、027等錄音帶及譯文（見本院更二審卷
    二第42頁至第44頁），並由被告己○○、庚○○、戊○○、
    丁○○、甲○○、丙○○（下稱被告己○○等6人）確認，
    勘驗結果如下：
    編號001部分：第1段錄音對話內容，與譯文相符（譯文括
      號部分是執行通訊監察人員自行添註意見），被告己○○
      承認其為B之受話人，其餘被告均否認其為A之發話人。第
      2段錄音對話內容，與譯文相符，被告己○○承認其為A之
      發話人，被告丙○○承認其為B之受話人。第3段與本案無
      關。第4段錄音對話內容，與譯文相符，被告甲○○承認
      其為第4段A之發話人，被告己○○承認其為第4段B之受話
      人。第5段錄音對話內容，與譯文相符，被告丁○○承認
      其為第5段A之發話人，被告己○○、庚○○、戊○○均否
      認其為第5段B之受話人（被告甲○○依選任辯護人之意見
      ，請求重播第4段錄音對話內容，播放後，被告甲○○否
      認係其聲音，然被告甲○○原先已承認其為該段A之發話
      人。參以其後與被告庚○○聯繫進入倉庫者均為被告甲○○，故應以被告甲○○其自承為該段A部分之發話人等供
      述為可採，併此敘明）。
    編號005部分：第1段錄音對話內容，與譯文相符，被告丙○○承認其為A之發話人，被告己○○、庚○○、戊○○
      均否認其為B之受話人。第2段錄音對話內容，與譯文相符
      ，被告丁○○承認其為A之發話人，被告己○○、庚○○
      、戊○○均否認其為B之受話人。
    編號007部分：第2段錄音對話內容，與譯文相符，被告甲○○承認其為A之發話人，被告庚○○承認其為B之受話人
      。第3段錄音對話內容，與譯文相符，被告丁○○承認其
      為A之發話人，被告己○○、庚○○、戊○○均否認其為B
      之受話人。第4段錄音對話內容，與譯文相符，但被告己○○等6人均否認其為A、B之對話人（第1段對話，在錄音
      帶內未尋獲）。
    編號014部分：第1段錄音對話內容，與譯文相符，被告丁○○承認其為A之發話人，被告己○○承認其為B之受話人
      。第2段錄音對話內容，與譯文相符，被告甲○○承認其
      為A之發話人，被告庚○○承認其為B之受話人。
    編號018部分：錄音對話內容，與譯文相符，被告己○○
      等6人均否認其為A、B之對話人（被告己○○等6人均稱不
      認識吳秀月）。
    編號019部分：錄音對話內容與譯文相符，被告丁○○、
      己○○承認為其對話。
    編號020部分：第1段錄音對話內容，與譯文相符，被告己○○等6人均否認其為A之發話人或B之受話人。
    編號026部分：錄音對話內容與譯文相符，被告己○○、
      丁○○承認為其等對話。
    編號027部分：第1段錄音對話內容，與譯文相符，被告甲○○、庚○○承認為其對話。第2段錄音對話內容，與譯
      文相符，被告甲○○、庚○○承認為其對話。第3段錄音
      對話內容，與譯文相符，被告丁○○、庚○○承認為其對
      話。第4段錄音對話內容，與譯文相符，被告丁○○、庚○○承認為其對話（其中錄音帶譯文所謂「落」，根據通
      譯表示，是把東西放入容器之意，而且錄音帶指「落落過
      去」不是「落落下去」）。
    本院將各該通訊監察錄音其中被告己○○等6人所供承之對
    話內容，節錄如下：（已剔除被告己○○等6人否認為其對
    話內容部分）。
    編號001錄音帶（83年8月18日）：
      (甲)第1段：某男撥給被告己○○
        某  男："曾"的嗎？
        己○○：是。
        某  男：有在搗嗎？
        己○○：有的。
        某  男：有機會嗎？
        己○○：現在還沒有，也沒有本錢，你有嗎？
        某  男：是外面調來的還是你自己的？
        己○○：我自己的。
        某  男：自己的就用一些米打太空包。
        己○○：是想這麼做，沒有本錢而已。
        某  男：用農民名義買可以嗎？
        己○○：目前還沒有，剛開始搗（米）而已。
        某  男：申請自用的做完了沒有？
        己○○：做完了。
        某  男：沒關係啦少賺而已，不會賠啦。
        己○○：對，不會賠少賺而已。
        某  男：「阿邦」如果出糧米用太空包，到時候如果有
                狀況就以說出「新」的為說詞。
        己○○：對，是啊。
        某  男：那個"古"的還會不會囉囉嗦嗦？
        己○○：古的已經調走了要怎麼囉嗦。
        某  男：曾經到過你那邊嗎？
        己○○：沒來過，曾經打電話來。
        某  男：電話來喔。
        己○○：對，不是打給我，是打給裡面的師父，問有沒
                有在動工？
        某  男：那你要跟師父講好，叫他不能講。
        己○○：有啊，我們師父跟他講沒有啊，並沒有動工啊
                。
        某  男：他恐嚇我叫我不能去你那兒。
        己○○：這樣喔，他怎麼說？
        某  男：他說你來的話會出事哦。
        己○○：哈哈。
      (乙)第2段：被告己○○撥給被告丙○○
        己○○：喂，ＸＸ先生嗎？
        丙○○：他不在，請問你哪裡？
        己○○：我姓曾啦。
        丙○○：他出去了。
        己○○：他出去了，你是第幾的？
        丙○○：我是第三的。
        己○○：你是第三的，他什麼時候會回來？
        丙○○：他應該一下子就回來了，他回來我叫他打電話
                給你。
        己○○：不用，你跟他講有一個姓曾的講「出貨」的時
                間延後到七點，七點以後。
        丙○○：七點以後。
        己○○：對，你這樣跟他講。
        丙○○：好，好。
        己○○：時間改延後七點以後，之前最好不要來，你這
                樣跟他講，他就清楚了。
        丙○○：好，好。
        己○○：一定要跟他講哦。
        丙○○：好。
        己○○：好，再見。
      (丙)第4段：被告甲○○撥給被告己○○
        甲○○：喂，關西嗎？
        己○○：對。
        甲○○：我們現在可以進去嗎？
        己○○：可以了。
        甲○○：可以了，好，好。
        己○○：你現在在哪裡？
        甲○○：現在到交流道了。
        己○○：交流道了，好我馬上開。
        甲○○：好。
      (丁)第5段：被告丁○○撥給關西鎮農會倉庫某男
        丁○○：喂，阿（良）哥。
        某  男：是。
        丁○○：我現在可以進去嗎？
        某  男：你現在在哪裡？
        丁○○：我現在在關西。
        某  男：交流道嗎？
        丁○○：加油站這裡。
        某  男：好。
        丁○○：我兒子有去嗎？
        某  男：有。
        丁○○：好。
    編號005錄音帶（83年8月19日）：
      (甲)第1段：被告丙○○撥給關西鎮農會倉庫某男
        丙○○：現在可不可以進去了？
        某  男：可以啊。
        丙○○：可以啊，那麻煩你開一下門好不好，我們現在
                在交流道了。
        某  男：你現在在哪裡？
        丙○○：交流道。
        某  男：交流道，好。
        丙○○：好...。
      (乙)第2段：被告丁○○撥給關西鎮農會倉庫某男
        丁○○：喂。
        某  男：喂，阿郎哥（音譯）哦。
        丁○○：嘿，你在哪裡？
        某  男：現在在做啊。
        丁○○：現在開門可以嗎？
        某  男：可以，可以。
        丁○○：好。
        某  男：等一下，再等二分鐘。
        丁○○：喔。
    編號007錄音帶（83年8月20日）：
      (甲)第2段：被告甲○○撥給被告庚○○
        甲○○：喂。
        庚○○：喂。
        甲○○：喂，開門啊。
        庚○○：喂。
        甲○○：我姓邱的啦，開門啦。
        庚○○：喂，你哪位啊？
        甲○○：我  老劉啦。
        庚○○：哪一個老劉？
        甲○○：...開門啦。
        庚○○：好。
      (乙)第3段：被告丁○○撥給關西鎮農會倉庫某男
        丁○○：喂，阿昌（音譯）哥喔。
        某  男：是。
        丁○○：我現在已經到了。
        某  男：到了嗎？
        丁○○：是。
        某  男：等一下啊。
        丁○○：我再三分鐘啦。
        某  男：好。
    編號014錄音帶（83年8月22日）：
      (甲)第1段：被告丁○○撥給被告己○○
        丁○○：喂，曾先生喔，忙嗎？
        己○○：不會。
        丁○○：昨天天氣好得很，說什麼颱風，會被搞死。
        己○○：是啊。
        丁○○：今天就照這樣子去喔。
        己○○：啊。
        丁○○：今天啊。
        己○○：先不要啦。
        丁○○：什麼？
        己○○：先不要啦。
        丁○○：我那個桶子裡面還以一台啊。
        己○○：啊？
        丁○○：桶子裡面還有一台啊。
        己○○：什麼桶子？
        丁○○：大桶的啊...。
        己○○：你的啊？
        丁○○：是啊。
        己○○：慢一點啦。
        丁○○：今天大桶的不載出去不行啦。
        己○○：不好啦。
        丁○○：今天再載一趟。
        己○○：這樣子喔，好啦。
        丁○○：好啦喔。
        己○○：不要太早來。
        丁○○：好。
      (乙)第2段：被告甲○○撥給被告庚○○
        甲○○：喂，劉先生（音譯）在嗎？
        庚○○：我就是。
        甲○○：劉先生啊，門開一下。
        庚○○：啊。
        甲○○：門開一下。
        庚○○：到了是嗎？
        甲○○：是。
        庚○○：好，好。
    編號019錄音帶（83年8月22日）：
      (甲)被告丁○○撥給被告己○○
        丁○○：喂。
        己○○：喂，米倉你好。
        丁○○：喂，曾先生喔，早。
        己○○：早。
        丁○○：你下午幾點要離開？
        己○○：啊？
        丁○○：下午幾點走？
        己○○：下午四點半才下班。
        丁○○：下午有空嗎？下午我過去。
        己○○：好。
        丁○○：那個怎麼樣？
        己○○：啊？
        丁○○：那個怎麼樣？要不要再去？
        己○○：先不要啦。
        丁○○：到時候再說啦。
        己○○：好。
    編號026錄音帶（83年8月24日）：
      (甲)被告己○○撥給被告丁○○
        己○○：喂，邱先生嗎？
        某  男：哪裡要找他？
        己○○：我姓曾。
        某  男：哦曾先生喔，可以稍等一下嗎？
        己○○：好。
        某  男：好，我去叫他。
        己○○：好。
        丁○○：喂。
        己○○：喂，你今天沒有來嗎？
        丁○○：有的。
        己○○：啊？
        丁○○：有啦。
        己○○：有喔，同樣的時間嗎？
        丁○○：好啦。
        己○○：好。
    編號027錄音帶（83年8月24日）：
      (甲)第1段：被告甲○○撥給被告庚○○
        甲○○：喂，劉先生可以進去嗎？
        庚○○：喂。
        甲○○：現在可以進去嗎？
        庚○○：太早了。
        甲○○：太早啊？
        庚○○：嗯。
        甲○○：那大概幾點？
        庚○○：再一下子好不好。
        甲○○：那我再十五分鐘以後打過去好嗎？
        庚○○：啊？
        甲○○：再十五分鐘打電話過去。
        庚○○：好久。
        甲○○：十五分鐘。
        庚○○：十五分鐘，好，你再打一下。
        甲○○：好。
      (乙)第2段：被告甲○○撥給被告庚○○
        甲○○：喂，劉先生。
        庚○○：嗯。
        甲○○：可以進去嗎？
        庚○○：嗯。
        甲○○：好，可以啦。
        庚○○：可以。
        甲○○：可以哦。
        庚○○：你現在在哪裡？
        甲○○：我在休息站。
        庚○○：休息站。
        甲○○：嗯，一下就到了。
        庚○○：交流道是嗎？
        甲○○：嗯。
        庚○○：好，我馬上...。
      (丙)第3段：被告丁○○撥給被告庚○○
        丁○○：喂，阿堂哥是嗎？我兒子有沒有進去？
        庚○○：有啦。
        丁○○：我再三分鐘就到了。
        庚○○：再三分鐘是嗎？
        丁○○：是。
      (丁)被告丁○○撥給被告庚○○
        丁○○：喂，阿堂哥我跟你說，我兒子那叫他趕快「落
                」，我等一下進去，外面有...。
        庚○○：你在哪裡？
        丁○○：我現在「石光」這附近，我看到外面有二、三
                部車，裡面有人。
        庚○○：我門打開著。
        丁○○：好啦，我會轉回去。
        庚○○：你在哪裡？
        丁○○：我現在在轉回「石光」的半途。
        庚○○：你跑那麼遠幹嘛？
        丁○○：我看到車子裡面有人坐著，這樣知道嗎。
        庚○○：什麼人坐著？
        丁○○：不是啦，外面車子有人坐著，你知道了吧。
        庚○○：喔。
        丁○○：喂．喂。
        庚○○：不要打來，被捉了。
    依上開通訊監察譯文所示，被告己○○、庚○○、丁○○、
    丙○○、甲○○等人聯絡頻繁，且於8月18日至20日、8月2
    2日至24日，被告丙○○、甲○○於駕車接近北山倉庫之前
    ，均會先以電話與被告庚○○聯繫，要求其打開倉庫大門，
    且對話內容確有敘及載運米糧及擔心「出事」字句。於歷次
    載運前，皆先以電話聯絡出貨時間，並屢有倉庫受話人提醒
    不宜太早前往載運等詞。倘被告丁○○等人確係載運所購買
    之飼料米，坦坦蕩蕩，衡情毋庸利用夜間，以避人耳目，復
    聯繫頻繁，隱密行事，深恐閃失。參以被告庚○○遭調查局
    人員查獲之情形係人贓俱獲，且其到案後即坦承犯行，而被
    告戊○○、甲○○、丙○○等人則逃逸，則倘未有違法，何
    須有逃逸之舉。再依通訊監察譯文所示，被告庚○○於為調
    查局人員查獲前，已獲被告丁○○通知，可能遭司法警察監
    控，被告丁○○並要被告庚○○通知被告甲○○、丙○○趕
    快裝貨，顯見被告己○○等6人均知從事不法行為，凡事小
    心翼翼，參以被告庚○○、戊○○於調查局詢問、檢察官訊
    問時，已自白受被告己○○之指示，由被告邱氏父子載出糙
    米等情不諱，被告庚○○、戊○○智識程度不高，與被告己○○、邱氏父子又無仇隙，自不可能自承犯行，甘擔罪責，
    並挾詞誣攀被告己○○、邱氏父子。凡此均足徵被告庚○○
    、戊○○於調查局詢問及及檢察官訊問時所供被告己○○、
    庚○○、戊○○違反規定，未將撥出之稻穀全數碾成糙米，
    再搗碎為飼料米，配合被告丁○○所求，碾成糙米，即交付
    糙米予邱氏父子自北山倉庫運走乙節，應屬可信。
  (二)次查，被告庚○○、戊○○雖於調查局詢問及檢察官訊問時
    供述被告邱氏父子係於83年8月18日載運飼料米900包（每包
    50公斤）進入北山倉庫，併同北山倉庫自行搗碎之飼料米90
    0包，共計1800包，一併提供新竹糧管處於同年月19日檢驗
    合格。被告邱氏父子並自83年8月19日至24日，陸續載運飼
    料米進入北山倉庫，據以調換大約相同重量之飼料米，運出
    北山倉庫等情。惟每包50公斤之飼料米900包，重達45,000
    公斤即45公噸之多，而被告丁○○等人所駕駛2輛大貨車，
    載重量合計僅約7公噸，此有汽車新領牌照登記書可稽（見
    本院更一審卷第43頁至第44頁），縱稍有超載，仍顯然難以
    於一夜之間，載入重達45公噸飼料米進入北山倉庫，並連夜
    包裝為900包，且縫上標籤完竣，即時於次日提供檢驗。再
    者，被告丁○○於83年8月19日即以每包50公斤裝，撥售價
    格190元（每公斤以3.8元計算），購買飼料米1,800包，總
    價342,000元，委由己○○將金錢交予關西鎮農會供銷部主
    任杜盛業，轉交會計林月英，於83年8月22日以飼料米款項
    入帳等情，已據證人杜盛業、林月英證述屬實（見原審卷第
    80、106頁、上訴審卷二第70頁），並有關西鎮農會83年8月
    22日收入傳票附卷可按（見偵字第8043號卷第8頁），足徵
    被告丁○○早於事發之前，即有支付342,000元，用以向關
    西鎮農會購買飼料米1,800包。倘被告丁○○等人係要以飼
    料米調換同等重量之糙米，實無必要多此一舉，支付該筆款
    項。況多達900包飼料米，並非憑空可得，被告丁○○等人
    勢必須與關西鎮農會相同，以稻穀碾成糙米，再搗碎為飼料
    米。如前所述，稻穀或糙米之市價，遠高於飼料米，被告丁○○等人至愚，亦不致於以高價之稻穀或糙米，花費成本製
    成低價之飼料米，再輾轉勾結他人，調換已屬舊米之81年度
    一期稻穀碾成之糙米，而為不敷成本，甚且蝕本，並干冒刑
    責之舉。另被告丁○○苟有以飼料米調換糙米之情，以其數
    量多達1,000餘包（每包50公斤裝），自他處取得該龐大數
    量之飼料米，並非易事。且被告丁○○如於83年8月18日即
    載入900包飼料米，嗣後於每次載運糙米，有載入等重之飼
    料米用以調換，豈非被告邱氏父子多支出900包飼料米，北
    山倉庫之米糧帳目，即難以平衡，反而滋生困擾。又被告庚○○、戊○○於調查局詢問或檢察官訊問時，就被告邱氏父
    子載運飼料米進入北山倉庫之時間、數量所為供述，前後亦
    欠一致（例如83年8月18日除載入飼料米外，有無運出糙米
    一節之供述，即有不同），堪認被告庚○○、戊○○所為上
    開供述，應係出於誤會，或語焉不詳，或有其他考量，並未
    據實供述，核與事理有違，難認與事實相符，無足憑取。至
    於被告丁○○等人前往北山倉庫載運糙米，要屬違法之舉，
    自不便堂而皇之，未加掩飾。且如前所述，被告丁○○等人
    有支付款項購買飼料米，於載運糙米時，以些許飼料米放置
    糙米之上，用以掩飾，應屬合理舉動。再參諸為免衍生流弊
    ，「臺灣省政府糧食局辦理撥售搗碎飼料米要點」規定，飼
    料米必須以新竹糧管處提供之50公斤裝飼料米專用袋包裝，
    並以有標明相同號碼而分為內籤、外籤之標籤，將內籤縫入
    袋內，外籤則顯露在外，以備新竹糧管處人員檢驗，檢驗後
    在專用袋上加蓋「飼」字等情，業經被告己○○供明在卷，
    並有該規定及飼料米專用袋、標籤照片附卷可按（見本院更
    四審卷第26、27、103、144、145頁）。被告庚○○、戊○○如出以將於83年8月19日經檢驗合格之1800包飼料米，包
    裝拆封，更換專用袋、標籤，再行縫袋，俾供新竹糧管處人
    員於83年8月24日另行檢驗，因足有數日時間可供運用，且
    工作不多，自屬輕而易舉，可以辦到。被告庚○○、戊○○
    於警詢及檢察官訊問時所供述將於83年8月19日檢驗通過之
    飼料米，倒回米斗，重新包裝，再於83年8月24日檢驗通過
    等情，供述雖過於簡略，適足佐證被告庚○○、戊○○所指
    被告丁○○等人有載運飼料米至北山倉庫，及於83年8月24
    日經當場查獲飼料米420 0公斤，應係被告邱氏父子載回用
    以掩飾之飼料米，並非用以調換糙米。被告己○○、庚○○
    、戊○○雖於本院審理時均辯稱渠等並未將83年8月19日已
    檢驗合格之飼料米拆封倒回米斗，重覆提供新竹糧管處人員
    檢驗通過乙節，並聲請傳喚證人即案發時臺灣省政府糧食局
    查核員乙○○，然被告庚○○、戊○○於警詢及檢察官訊問
    時既已坦承邱氏父子係駕駛大貨車，至北山倉庫載走糙米，
    其等依被告己○○之指示，予以配合。其等並未於83年8月
    19 日以後，將稻穀碾成糙米，再搗碎為飼料米，而係將原
    先於83年8月19日經新竹糧管處人員檢驗合格之1,800包飼料
    米，重新包裝，重覆提供新竹糧管處人員檢驗通過等情，而
    證人乙○○於本院更五審到庭具結證稱：「（問：83年8月
    間是否擔任北山倉庫稽查員？）是查核員。」、「（問：查
    核項目？）針對本案來講，加工監碾飼料米、實際上有無加
    工飼料米出來，目視是否有監碾飼料米出來，必須上去看碾
    米機的大桶是否有飼料米出來，加工飼料米後會整包，我會
    用米刺去抽測袋內是否為飼料米，去看電錶，掌握每天的度
    數，看加工的包數量，到穀倉裡面看加工出穀情形，看運出
    的情形，我的工作分二種監察方式，一個是定期，一個是不
    定期，定期是每個星期二、五半天，我會不定期去突擊檢查
    。」、「（問：83年8月19日及8月24日北山倉庫搗碎飼料米
    各1,800包時，有無在場目睹其作業過程？）第一次1800包
    檢驗完畢後，那部分我有去看過，第二次我沒遇到，我印象
    中只有1800包檢驗好的飼料米，第一次我有去點，第二次我
    就不知道。」等語（見更五審卷第187頁背面），則依證人
    乙○○之上開證詞，其並未監看北山倉庫83年8月24日碾製
    飼料米之過程，其所為上開證詞，自不能為被告己○○、庚○○、戊○○有利之證明，被告己○○、庚○○、戊○○所
    辯渠等並未將83年8月19日已檢驗合格之飼料米拆封倒回米
    斗，重覆提供新竹糧管處人員檢驗通過云云，無足採信。
  (二)次查，被告丁○○、甲○○、丙○○於本院更五審審理時亦
    聲請傳喚證人乙○○，以證明被告甲○○、丙○○於83年8
    月24日載往北山倉庫並經調查局人員查扣之飼料米有泡水變
    質之情形，惟證人乙○○亦於本院更五審審理時證稱：「【
    問：83年8月24日本件案發之際，調查人員於北山倉庫現場
    查扣飼料米（太空包裝），證人是否在場？該等飼料米嗣後
    是否發交證人為保管人？】我在場，太空包飼料米我有看到
    ，我沒有保管，我們有去檢視太空包飼料米，這些飼料米擺
    了二年多，後來就爛掉了，這些是農會在保管的。」、「（
    問：當時有無檢視過所太空包的飼料米狀況？是否有潮濕結
    塊壞腐之情形？）當時檢查都正常，沒有潮濕結塊腐壞的問
    題。」等語（見本院更五審案卷第188頁），已難認83年8月
    24日經調查局人員查扣之飼料米有泡水變質之情，且證人即
    關西鎮農會總幹事杜盛業於原審審理時證述其未聽說關西鎮
    農會之稻米，有被水浸到情形等語（見原審卷第80、105、1
    31頁），參以上開通訊監察譯文所示，被告丁○○於83年8
    月24日與被告庚○○所為對話，亦無一語提及飼料米腐壞而
    欲退還、更換之事。被告丁○○所為對話並清楚顯示，被告
    丁○○當時開車，在被告甲○○、丙○○之後，也已抵達北
    山倉庫附近，並吩咐被告庚○○，要他轉告被告甲○○、丙○○，趕快「落」（按係裝入之意），旋因看到北山倉庫外
    面車子裡面有人，認為情況有變，而未進入北山倉庫，立即
    折回「石光」（按此為當地客家人之稱呼，屬關西鎮轄區，
    位於新埔鎮與關西鎮之間，新竹客運招呼站牌為「石岡子」
    ），再與被告庚○○聯絡。倘渠等係載回所購買而腐壞之飼
    料米退還、更換，應屬理直氣壯，並無不可告人之處，何須
    心虛而匆匆離開。又苟為更換飼料米，斯時北山倉庫人員僅
    有被告庚○○、戊○○在場，其等為工友或臨時工，並無法
    作主，充其量僅能將飼料米卸下，被告丁○○焉會要求被告
    甲○○、丙○○趕快「落」。又被告邱氏父子早於83年10月
    20日初次接受檢察官時即提出係向關西鎮農會購買1800包飼
    料米之辯解（見83年度偵字第7926號卷第101頁至第104頁）
    ，其等於本院更四審並供述自北山倉庫載走飼料米，係含50
    公斤裝之飼料米專用袋一併載走云云（見本院更四審卷第22
    1頁至第224頁），以飼料米及專用袋數量達1000餘包（個）
    ，數量甚鉅，被告邱氏父子於偵查、審理中，竟未提出所謂
    其等載走之飼料米及專用袋，以實其說，已悖於事理。又被
    告邱氏父子雖堅稱83年8月24日晚間，係將所購買已經腐敗
    之飼料米載回北山倉庫，其等於本院更四審就該日起載地點
    及過程所為供述，卻南轅北轍，多處矛盾（見本院更四審卷
    第221頁至第224頁），已難令本院遽信。又證人張欽本於本
    院上訴審結證稱：伊有與丁○○合作養魚，所需飼料，有時
    由我購買，有時由丁○○購買等語（見本院上訴審卷二第22
    、23頁）；證人陳永俊於本院上訴審、更二審結證稱：有向
    丁○○購買養魚用飼料即米糠或碎米（飼料米）等語（見本
    院上訴審卷二第23、24頁），並有關西鎮農會收入傳票、天
    然魚介承購合約書，及陳永俊於83年8月20日、同月21日購
    入每包50公斤裝飼料米共775包之估價單，暨張欽本於83年8
    月23日、同月24日購入每包50公斤裝之飼料碎米共780包之
    估價單影本在卷可稽（見83年度偵字第8043號卷第8頁、本
    院上訴審卷一第47頁至72頁）。惟證人張欽本於本院更二審
    結證稱：「（問：一個人養魚或是跟人家合資？）本來是一
    個人，後來跟丁○○合作，是10幾年前事情，因為當時也作
    懶了，10幾年前跟我股東3、4年」、「（問：你們如何合作
    ？）魚是我放的，他載飼料來幫我一起養，11、12月分有魚
    販會來收購，賣了以後扣掉本錢，一人分一半」、「（問：
    你們是一年分一次？）是」、「（問：本錢？）飼料、魚苗
    、工人工錢、租金，都要扣掉」、「（問：一年差不多賺多
    少錢？）5、60萬元。後來魚價不好，2、30萬也有」、「（
    問：你們合作的那幾年，每年大約分多少錢？）2、3 0萬元
    」、「（問：丁○○除了送飼料來，還有做什麼？）沒有，
    只有送飼料過來而已。載飼料過來，載飼料過來同時，有時
    候也會幫忙餵飼料」、「（問：你跟他合作的飼料都是他送
    過來的？還是跟飼料廠買？）都有」、「（問：為何還要跟
    別人買？）他載來數量不夠」、「（問：他差不多一年載多
    少飼料？）不一定，有時候載好幾噸。我1年所用飼料量要3
    、40噸」、「（問：丁○○送多少過來？）我不記得」
    、「（問：你向飼料廠買飼料米，錢如何算？）載來就給錢
    ，1公斤大概2、3塊錢而已」、「（問：丁○○載飼料過來
    ，也不是全部都是他供應，他也沒有做什麼事情，為何你1
    年要分他這麼多錢？）就是不太划算，所以已經拆夥」、「
    （問：提示合作養魚協議書）名字是否你簽？是，都是我簽
    」、「（問：為何要簽這個？）他是年輕人，我是老年人，
    怕我對他糾纏，不過我不記得是何人要求要簽」、「（問：
    帳何人記？）只有買飼料有寫，過年時扣掉飼料錢，剩下錢
    才分。他有時候會來幫忙作，幫忙餵魚，工錢也是大概計算
    一下」、「（問：既然可以向飼料行買飼料，為何還要跟他
    合作？）那時候常常向他買米糠，我也60幾歲了，有人來合
    股也好，有時候會來幫我餵魚，有時候會來看看」、「（問
    ：83年8月間，有一次送飼料米去時，米有結粒，有無印象
    ？）沒有印象，因為時間太久了。不過就算有發霉，魚都可
    以吃，魚連大便都可以吃」、「（問：83年你跟丁○○合作
    ，83年8月時，丁○○載很多飼料米去池塘？）有載來，不
    過哪一年載來，我不記得」、「（問：載去時袋子包裝？）
    很大，也有小包」、「（問：載飼料米去池塘時，你是否在
    場？）有」、「（問：差不多多久載一次去？）我不記得。
    差不多1、2次或是2、3次，1次載好幾千斤」、「（問：大
    包多重？小包多重？）大包我不記得，小包50公斤。大包是
    用塑膠袋裝」、「（問：你是否曾經因為丁○○載來之飼料
    米發霉，而退回？）沒有。魚再發霉也會吃」、「（問：既
    然沒有磅秤，你如何得知丁○○送多少飼料來？）這種是便
    宜東西，1公斤才2、3塊錢」、「（問：丁○○每次送這些
    米、飼料來，你是否登記送了多少、值多少錢？）大概有寫
    一下」、「（問：丁○○出飼料錢，有沒有占你開支一半？
    ）沒有一半，但是如果有時候我要向其他地方買飼料不夠錢
    ，會由他先付」、「（問：印象中，丁○○1年大概拿飼料
    錢有多少？）10幾、20萬元」、「（問：丁○○除了飼料錢
    ，還有沒有出其他錢？）沒有。不夠才找他要」、「（問：
    你跟丁○○合資，所有的開支是最後才結算？）是」等語（
    見本院更二審卷二第14至24頁）。被告丁○○則供稱：「（
    問：你跟張欽本合作？）那時候有合作養魚」、「（問：你
    出什麼？）錢一人出一樣多。多少開銷就要付多少，買魚苗
    也是、租金也都是一樣，先1人出一半，有時候他會先墊」
    、「（問：你們都何時結算？）年底抓魚時結帳。把魚抓起
    來賣，差不多一年一次」、「（扣除成本以後，純利多少？
    ）可能幾10萬」、「（問：除了你們先墊以外，你還有沒有
    付出什麼？）有時我會幫忙」、「（問：養魚飼料米如何取
    得？）我載給他」、「（問：1年飼料米要多少？）不一定
    ，有時候農會有我們才有，農會沒有我們也沒有，那個東西
    比米糠便宜」、「（問：1年飼料米供應他多少？）83年我1
    天載2台車，2天共載4台車去，2 台可能差不多3、4百包，
    那時候是用太空包裝，1包大約1噸多」、「（問：這些飼料
    米以後如何結算？）我照著向農會買之成本算，貼一點運費
    」、「（問：跟張欽本為何要定合作契約書？）合夥總是要
    寫一下，他要求我也要求」、「（問：結算時有沒有留？）
    那麼久了，好像沒有。大家信用」等語（見同上卷第27頁至
    第31頁）。證人張欽本復證稱：「（問：開支是年底結算，
    但是丁○○說沒有記開支多少，那是何人記？）我花我記，
    他花他自己知道，他有告訴我，我有時候有記」等語（見同
    上卷第33頁），經勾稽證人張欽本之證詞與被告丁○○之上
    開供詞，證人張欽本與被告丁○○於合夥經營魚塭之初，尚
    有簽訂合作養魚協議書，足見雙方對合夥經魚塭乙事之慎重
    。然證人張欽本與被告丁○○對於彼此合夥之分工、資金之
    墊付、成本之計算及扣除、結算及分派盈餘等情，所供互有
    出入。又被告丁○○僅係負責供應飼料碎米來源之一，其餘
    成本均由證人張欽本所支出，證人張欽本實無與被告丁○○
    合夥之利基及必要。且證人張欽本或被告丁○○始終無法提
    供其記帳及結算之帳冊或單據，證人張欽本與被告丁○○又
    如何能夠詳細會帳、分派盈餘。是被告丁○○有無與證人張
    欽本合作經營魚塭，已堪質疑。再觀諸卷附之估價單2紙所
    示（見本院上訴審卷一第70、71頁），被告丁○○於83年8
    月23日、8月24日各計送飼料碎米3百90包（1包重50公斤）
    與證人張欽本，其上另載明「運金另算」、「退回3大包約4
    千公斤」等字，然「運金另算」應係於買賣始有適用，被告
    丁○○倘與證人張欽本係合夥，豈有於估價單贅載此字句之
    理。又該估價單載明「退回3大包約4千公斤」，然證人張欽
    本證述養殖之魚類，即使糞便亦會食用，況乎發霉之飼料米
    ，所以其並未因飼料碎米發霉而退回。另被告丁○○供稱：
    「（問：案發前，飼料米是否只送給陳永俊？）有送給陳永
    俊跟張欽本，各送兩天」、「（問：張欽本部分有沒有退？
    ）我是跟他合夥，他沒有退。只有退陳永俊部分，退了3包
    ，好像4千多公斤」等語（同上卷第30、31頁）。被告丁○○及證人張欽本所供，明顯與該估價單所載之退回3大包400
    0公斤不符。該估價單無非係被告丁○○臨訟杜撰，資為符
    合其所為辯解之用，被告丁○○所辯其與張欽本合作經營魚
    塭，供應張欽本飼料碎米等情，證人張欽本所證其與被告丁○○合作經營魚塭而由被告丁○○供應部分飼料碎米等語，
    均無非事後飾卸及迴護被告丁○○之詞，不足採信。又證人
    陳永俊於本院更二審結證稱：「（問：你有跟農田水利會租
    池塘養魚？）是。我養20幾年了，養到8年前就沒有養了」
    、「（問：養魚的飼料米來源？）是跟丁○○買，是發霉之
    飼料米。我都是跟丁○○買米糠比較多，有時候他會載發霉
    的飼料米，我也會跟他買。米糠1包50公斤1百多塊錢，發霉
    之碎米1公斤3、4塊錢」、「（問：載發霉飼料米總共有幾
    次？）載過10 包。載過2次，2次都10包，1包都1噸多，10
    包就10噸多」、「（問：那2次是同一年？）同一年」、「
    （問：米糠跟發霉飼料米魚都會吃？）會，不過要先浸泡過
    ，否則魚吃會死掉」、「【問：（提示估價單）是否你簽收
    ？】是。其中有兩張沒有簽收，不過也有收到」、「（問：
    上面除了米糠以外，有另外寫白米、飼料米、飼料碎米，是
    否相同？）相同。都發霉」、「（問：你剛剛說飼料米是載
    2次來，一次差不多都是10包，但是從這裡看來不只，有時
    很多包？）剛剛所講的兩次是指大包。小包也有載過」、「
    （問：丁○○平均1年載多少飼料米來？）差不多30幾噸。
    都是壞米」、「（問：30幾噸飼料米如何得知發霉？）硬硬
    地，一打開就知道」、「（問：何時賣飼料米給你？）夏天
    時，大概7、8月份」等語（見同上卷第24頁至第27頁）。被
    告丁○○供稱：「（問：你給他之飼料米是否發霉米？）我
    不知道，我去農會載，回來才會知道，載去之米有壞掉味道
    ，要退回給農會看。只有8月23日退而已」、「（問：米為
    何要退回去？）因為我們說他們不相信，他們說他們剛加工
    不會壞。是陳永俊說要退米」、「（問：為何米壞掉不能用
    ？）他說他用錢當然要買好的，為什麼要買壞米？」、「（
    問：案發前，飼料米是否只送給陳永俊？）有送給陳永俊跟
    張欽本，各送2 天」、「（問：張欽本部分有沒有退？）我
    是跟他合夥，他沒有退。只有退陳永俊部分，退了3包，好
    像4千多公斤」等語（同上卷第30、31頁）。證人陳永欽復
    證稱：「（問：丁○○說3包太空包飼料米，你說發霉，叫
    他載走，是否有這回事？有」、「（問：你之前不是說發霉
    米，魚也可以吃？）因為那幾包發霉特別嚴重，都變黑」、
    「（問：米要多久才會發霉變黑？）要受潮，十幾天就會變
    黑」、「（問：如果在夏天，時間會不會比較短？）差不多
    14、15天會發黑」等語（見同上卷第32、33頁）。證人陳永
    欽原證述養殖之魚類，對於即使發霉之飼料米、壞米都可食
    用乙節，核與證人張欽本之證述相符，衡情發霉之飼料米既
    係供養殖魚類之用，實無退回之理。嗣證人張欽本雖改稱有
    退回3太空包之飼料米，並稱該飼料米係發霉特別嚴重，前
    後所證明顯不符，已有可疑。又觀諸卷附之估價單2紙所示
    （即本院上訴審卷一第68、69頁，其餘估價單均係購買米糠
    、白米而與本案無涉），被告丁○○於83年8月20日、8月20
    日各計送飼料碎米775包（1包重50公斤）予證人陳永俊，且
    係屬買賣，其上竟未載明「運金另算」。又倘如被告丁○○
    所辯陳永俊有退回約4000公斤飼料米，何以其上亦未載明「
    退回飼料碎米4000公斤」，又依該估價單所示，1包50公斤
    之飼料米其單價為190元，核與被告丁○○所辯其向關西農
    會所購入之1包50公斤的飼料米其單價為190元相同。而如估
    價單所載並未加計運費，被告丁○○該2次交易必然蝕本，
    則被告丁○○何以突然起意販賣毫無利潤可言之飼料米，即
    非無疑。觀諸查扣之被告丁○○所經營之邱記米行帳本所載
    （見外放證物袋），並無任何證人陳永欽購買米糠、飼料米
    所留存估價單或記載，其內所附83年1月至8月間之流水帳、
    收據、估價單，其記載者均為買賣再來白米、蓬萊白米、糯
    米、糙米等，並無飼料米之記載，顯然被告丁○○所經營之
    邱記米行本係以販賣再來米、蓬萊白米、糯米、糙米等食用
    米，而未如同一般飼料行或飼料廠販賣飼料米。被告丁○○
    所辯係其曾販賣飼料米與陳永欽等情；證人陳永欽所證其曾
    向被告丁○○經營之邱記米行購買飼料米等語，均無非事後
    飾卸及迴護被告丁○○之詞，亦不足採。顯見被告丁○○所
    以大費周章捏造估價單以證明其確有交付飼料米予證人張欽
    本、陳永欽，無非圓其所辯確有向關西鎮農會購入飼料米，
    並販賣予張欽本、陳永欽，藉以混淆其與被告己○○勾結，
    以購入飼料米為名，實則載運糙米之事實。徵諸被告丁○○
    係以1包（50公斤）飼料米190元之價格，向關西鎮農會購買
    飼料米，其購入成本每公斤已達3.8元，加上運費等支出，
    成本更高，倘真係用以出售與張欽本、陳永俊，每公斤才2
    、3元，或3、4元，或以購買原價計價，毫無任何利潤可言
    ，甚至蝕本，被告丁○○身為米商，將本求利，豈肯如此作
    為？況被告甲○○、丙○○於83年8月24日載運至北山倉庫
    之3大包太空包裝之飼料米（重約4千20公斤），甫卸下即為
    調查員查獲一節，業據證人成尚華於本院更二審證稱：伊等
    進去倉庫時，車子是空車，已經把3包太空包飼料米卸下來
    ，卸米漏斗在車台上面，伊等當場從漏斗卸下50公斤糙米，
    都交給農會保管。伊等是要確認漏斗內是飼料米或是糙米，
    因為量很大，伊等只是要確認，所以只卸50公斤。從漏斗所
    取糙米有採樣品，其他交由農會就地保管等語（見本院更二
    審卷一第335、336頁），且調查局新竹縣調查站92年8月22
    日新肅字第09258402760號函覆：「本站於關西鎮農會倉庫
    米斗內所取樣之糙米乙袋證據，詳如本站83年10月6日新肅
    字第1672號刑事案件移送書證據欄第十四項」等語（見本院
    更二審卷二第10）。而卷附上開新肅字第1672號移送書證據
    欄第14項記載「83年8月24日於新竹縣關西鎮農會查獲糙米
    及丁○○欲調換之飼料米採樣各2包」等語（見83年度偵字
    第9327號卷第2頁背面），互核相符。證人成尚華所證曾在
    停放在車上之卸米漏斗內，採取部分糙米等情，應堪採信，
    足認被告甲○○、丙○○，係將飼料米卸下，正在裝載糙米
    ，而非飼料米，益徵被告庚○○、戊○○於調查局詢問及檢
    察官訊問時一致供述被告邱氏父子係運走糙米等情，合於事
    理，應屬實在。被告丁○○、甲○○、丙○○所辯因丁○○
    經營魚塭，至北山倉庫所載運者均係飼料米，且83年8月24
    日載回北山倉庫者係欲退回更換之泡水變質飼料米乙節，顯
    難採信。
  (三)復查，卷附關西鎮農會製作之「臺灣省政府糧食局倉庫米穀
    年期及等級別收撥存倉糧食旬報表」中所載「撥出加工」之
    數量及蓬萊米數量，與83年8月25日之（清倉）稽查報告中
    所載數量，固無出入。然該農會之旬報表係依照倉庫管理員
    被告己○○呈報之資料所製作，並未至現場查驗等情，業據
    證人即關西鎮農會職員林月英證述在卷（見本院上訴審卷二
    第21頁）。證人即關西鎮農會職員陳翠蓮於本院更二審亦證
    稱：旬報表是伊填寫，當初經收向農民所收購稻穀，係由管
    理員己○○磅稱，伊等在旁邊看，把數據加起來。碾碎加工
    ，是由管理員己○○加工後，才告訴伊等加工多少包，伊根
    據管理員己○○所說數量填寫等語（見本院更二審卷一第32
    0頁）。證人即新竹糧管處技工陳熙儀於本院上訴審證稱：
    經管公糧每3個月稽查一次，飼料米是有通知農會搗碎，才
    會不定期去查，並非定期查驗，未必每次都去。伊等是依帳
    冊與實物稽查，若管理員配合實物將帳冊作假，無從查出弊
    端。83年8月19日、24日有派員去北山倉庫查驗搗碎之飼料
    米，查核與陳報資料是否符合。至於是否確為18萬公斤搗碎
    米，則無從確定。所提查驗數量，並非代表實際搗碎數量，
    若管理員與他人串通，無從查核等語（見本院上訴審卷三第
    88頁）。證人即新竹糧管處職員王桃源亦於本院上訴審證稱
    ：陳熙儀所說查驗程序正確，若管理員舞弊，稽查不出來等
    語（見本院上訴審卷三第89、90頁）。證人王桃源於本院更
    二審證稱：伊等清查時，是縱、橫、高丈量，這樣算體積，
    不是把所有穀物搬出來丈量，伊等准許中間有百分之3誤差
    ，所以如果在誤差範圍內有出入，伊等不會認為有短缺等語
    （見本院更二審卷一第330頁）。是以旬報表既係依被告己○○片面提供之資料所製作，而新竹糧管處或關西鎮農會所
    為庫存實物之稽查，亦僅係依實物外圍之長、寬、高，予以
    丈量換算其重量，並未探究其實物之裡層，且稻穀搗碎為飼
    料米又容許有一定百分比之搗碎率之損失及誤差，其間均有
    被告己○○上下其手之空間。倉庫管理員倘有舞弊並製作不
    實帳冊彌縫情事，尚非必然會稽查發覺，依旬報表所作稽查
    結果，難以據為認定被告丁○○並未載運糙米出倉。被告丁○○自承已載運1,545包或1,555包飼料米出倉（見本院更四
    審卷第37頁背面），而當時關西鎮農會尚未開始撥售飼料米
    ，以短少如此多數量之飼料米，竟未為稽查人員發現有異，
    已足認稽查並未落實。是以，證人王肇榮、林月英證稱：83
    年間，關西鎮農會並無稻穀異常增減情事。83年間報表帳面
    上，並無糙米庫存等情（見本院上訴審卷三第61頁背面，及
    本院上訴審卷二第21頁正面）；證人王桃源證稱：於案發翌
    日清查庫存稻米，其誤差在可容許範圍，並無短少異常現象
    等情（見本院上訴審卷二第21頁正面），俱不足據為有利於
    被告丁○○等6人有利之認定。
  (四)再查，證人即83年間擔任關西鎮農會錦山辦事處主任之古達
    德於本院更一審證稱：「（問：農會曾否從稻穀打至糙米結
    束，而不打成飼料米之情形？）可以，用同一個機器即可僅
    打成糙米」等語（見本院更一審卷第83頁）。證人王桃源於
    本院更二審證稱：「（問：根據倉庫現場機器，是否稻穀一
    放進去，一定要作業一貫完成為飼料米才能取出？）不一定
    ，如果我們要求加工成糙米，也可以變成糙米就取出」等語
    （見本院更二審卷一第328頁）。被告己○○亦供承北山倉
    庫內一貫作業機器雖只有1臺，但不限定只能打成糙米或飼
    料米等語（見本院更三審卷第92頁），足認被告己○○可將
    稻穀打至糙米階段，而將糙米交付予被告丁○○。且被告庚○○於調查員詢問、檢察官訊問時一致供稱：己○○自費設
    置輸送帶，以利邱氏父子輸送糙米等情（見83年度偵字第79
    26號卷第3頁背面、第29頁背面），證人即北山倉庫管理員
    羅仕焰於原審勘驗時亦稱：輸送帶是己○○所作，之前並無
    輸送帶等語（見原審卷第109頁），互核相符，復有該輸送
    帶照片在卷可稽（見新竹縣調查站偵查卷第307頁至第310頁
    ）。依卷附關西鎮農會84年9月29日關農務字第272號函附之
    關西鎮農會現金支出傳票、付款單所示（見原審卷第154 至
    157頁），出納付款章之日期為84年7月26日，亦即該輸送帶
    之費用係於84年7月26日，始由被告己○○領取。被告己○○於案發後近一年始領取該輸送帶設置費用85000元，顯然
    被告己○○係於案發後，始簽立付款單請求付款。以被告己○○身為北山倉庫管理員，每月薪資有限，何以其在未經任
    何書面請示上級核准設置輸送帶之情況下，即自願代墊該設
    置費用，且代墊期間長達1年？倘嗣後遭拒絕設置，被告己○○豈非必須自行吸收而損失設置輸送帶費用，凡此皆有違
    常情。是以被告己○○設置該輸送帶之目的，應係著眼於便
    利糙米之輸送。雖證人古達德於原審證稱：己○○事先有以
    口頭向我報告，但輸送帶何人設計，伊不清楚等語（見原審
    卷第131頁）。然被告己○○倘有向證人古達德事先報告要
    設置輸送帶，則輸送帶之目的及用途，自應併予告知，以決
    定是否設置，但證人古達德卻不知設置輸送帶之實質內容，
    且既已告知，何需被告己○○代墊款項，亦有違一般請購程
    序。況且，倘如證人古達德所證，被告己○○已事先以口頭
    報准，何以被告己○○未於設置輸送帶完成後，即請款核銷
    ，竟遲至近一年之久，始請領設置輸送帶之代墊款，而自甘
    損失。故證人古達德上開證詞，無非事後迴護被告己○○之
    詞，不足採信，併此敘明。
  (五)至證人即新竹糧管處第四課課長兼檢驗組小組長張添枝於偵
    查時之證詞，因未經具結而無證據能力，業如前述，而調查
    局人員前往被告丁○○所經營之邱記米行查扣之糙米（見偵
    字第7926號偵查卷第120、121頁所示之新竹縣調查站責付保
    管書，且採樣其中糙米7包扣押入庫），雖經張添枝就扣自
    邱記米行之7包糙米，以BTB-MR方法測試，浸泡藥水鑑定結
    果，編號1、2、3、4號之糙米溶液呈紅色，米粒較白，編號
    5、6、7號之糙米溶液呈橙黃色，並於檢察官訊問時陳稱：
    編號1、2、3、4號之糙米，新鮮度較好，可能是83年度一期
    米（按指83年7月以後收成之米）或82年度一期（按指82 年
    7月以後收成之米），編號5、6、7之糙米，新鮮度較差，不
    太像當年度之米，關西鎮農會所收稻米並非此品種，不是關
    西鎮農會之糙米等語（見偵字第7926號第122頁至第124頁）
    。然被告邱氏父子自北山倉庫不法取得之糙米，並非必然會
    堆置在邱記米行，而為調查員查扣，此亦不能據為被告己○○、庚○○、戊○○、丁○○、甲○○、丙○○有利之認定
    。
  (六)關於被告丁○○、甲○○、丙○○自北山倉庫載運出倉之糙
    米數量：
    關西鎮農會於83年8月19日、8月24日，陳報一貫作業加工搗
    碎之飼料米數量各為90,000公斤（合計180,000公斤）等情
    ，有該農會83年6月至9月公糧搗碎飼料米情形表在卷可考（
    見本院上訴審卷三第91頁）。而加工別欄所謂「一貫作業」
    係指由關西鎮農會將前所自行收購之稻米（非當期稻米），
    加工成糙米，再碾碎成飼料米之作業而言，並據證人王桃源
    、陳熙儀於本院上訴審結證在卷（見本院上訴審卷三第88、
    89頁）。且被告庚○○、戊○○於偵查中供述所謂經新竹糧
    管處前後2次各檢驗通過之1,800包飼料米，事實上係以同一
    批飼料米，重覆供檢驗。被告邱氏父子並未實際運走飼料米
    等情，已如前述。而北山倉庫管理員（即被告己○○）陳報
    於83年8月中旬及8月24日前，分別提撥稻穀116,346公斤，
    碾成糙米（稻穀加工去殼，碾率為百分之77.51），再搗碎
    為飼料米（糙米搗碎為飼料米，重量大致維持不變），各包
    裝為1,800包（每包50公斤，1,800包合計約90,000公斤），
    提供新竹糧管處於同年月19日、24日檢驗合格等情，有卷附
    關西鎮農會所製作臺灣省政府糧食局倉庫米穀年期及等級別
    收撥存倉糧食旬報表（下稱旬報表）、稽查公糧委託倉庫倉
    存糧食數量報告表（稽查日期83年8月25日，下稱稽查報告
    表）、關西鎮農會83年6月至9月公糧搗碎飼料米情形表可稽
    （見原審卷第50頁、上訴審卷二第57頁、卷三第91頁），並
    經證人即旬報表製作人關西鎮農會職員林月英、負責檢驗之
    新竹糧管處職員張添枝、陳熙儀證述明確（見上訴審卷二第
    21、104、105頁、更三審卷第90頁至第94頁）。且調查局人
    員有委請新竹糧管處人員就北山倉庫封倉及清倉等情，業據
    證人即新竹糧管處人員王桃源證述在卷（見更二審卷第326
    頁至第331頁），並有清倉後之稽查報告表附卷可憑（見原
    審卷第50頁）。由該稽查報告表所示及證人王桃源之證述，
    可知該稽查報告表左側「應存糧食欄」（即倉庫依旬報表應
    存數量），依83年8月20日旬報表所載，倉庫應存稻谷數量
    為647,593公斤（小數點以下不計），撥出稻谷數量為116,
    346公斤，實際倉庫應存稻谷數量為531,247公斤，而撥出之
    116,346公斤稻穀應搗碎為飼料米之數量為90,000公斤。而
    報表右側「測計倉存糧食情形欄」（即倉庫依清倉結果實際
    存儲數量），其中置放於糙米倉庫、肥倉庫各有600 包、
    1,200包（每包重量為50公斤）之已檢驗搗碎米（即飼料米
    ），及各有250包、407包（1包重量為50公斤）之未檢驗搗
    碎米（即飼料米），暨未檢驗之糙米4包又27公斤。而關西
    鎮農會係自83年9月始開始撥售飼料表等情，有該農會83年9
    月10日關農供字第282號函附卷可憑（見83年度偵字第7926
    號卷第154頁），且關西鎮農會於83年8月19日、8月24 日，
    陳報一貫作業加工搗碎之飼料米數量各為90,000公斤（合計
    180,000公斤）等情，有該農會83年6月至9月公糧搗碎飼料
    米情形表在卷足憑（見本院上訴審卷三第91頁），則北山倉
    庫帳面上已加工成飼料米數量應有3,600包（每包50公斤）
    即180,000公斤，而實際庫存飼料米數量（含已檢驗及未檢
    驗）僅2,457包（600包＋1,200包＋250包＋407包）及庫存
    糙米數量4包又27公斤，相差1, 138包又23公斤，則庫存短
    少之飼料米或糙米數量為56,923公斤（1,138包乘以每包50
    公斤，再加上23公斤）。而被告甲○○、丙○○於83 年8月
    24日載運4,020公斤飼料米返回北山倉庫，予以扣除後，被
    告邱氏父子實際載運之糙米數量應為52,903公斤。
  (七)綜上，被告己○○、庚○○、戊○○、丁○○、甲○○、丙○○前揭所辯，顯係事後圖卸刑責之詞，不足採信。是以本
    件事證明確，被告六人犯行，洵堪認定，應予依法論處。
二、關於被告己○○、庚○○、戊○○、丁○○、甲○○、丙○○共犯圖利罪所得財物：
    被告丁○○於本案係以每包50公斤裝，撥售價格新臺幣（下
    同）190元（每公斤以3.8元計算），向關西鎮農會購買飼料
    米1,800包，總價34,2000元，業如前述，而臺灣省政府糧食
    局新竹管理處（現為行政院農委會農糧署北區分署新竹辦事
    處）於83年8月間市售糙米價格為每公斤約新臺幣21.65元，
    此有關西鎮農會97年3月18日關農務字第0980200189號函附
    卷可憑（見本院更五審卷第149頁）。則被告丁○○以每公
    斤3.8元購買飼料米，其實際取得糙米之價值為每公斤21.65
    元，每公斤價差為17.85元，被告丁○○於本案實際取得之
    糙米為52,903公斤，則被告丁○○不法取得之利益，則為
    944,318元（即17.85元×52,903，小數點以下不計入）。
三、本案新舊法律比較適用：
  (一)關於貪污治罪條例修正前後規定之比較適用：
    按85年10月23日修正施行之貪污治罪條例第6條第1項第4
      款之罪，嗣先後於90年11月7日修正公布，同年月9日生效
      ，及於98年4月22日修正公布，同年月24日生效，其構成
      要件由「對於主管或監督之事務，直接或間接圖私人不法
      之利益者。」，於90年11月7日修正公布為「對於主管或
      監督之事務，明知違背法令，直接或間接圖自己或其他私
      人不法利益，因而獲得利益者」，再於98年4月22日修正
      公布為「對於主管或監督之事務，明知違背法律、法律授
      權之法規命令、職權命令、自治條例、自治規則、委辦規
      則或其他對多數不特定人民對一般事項所作對外發生法律
      效果之規定，直接或間接圖自己或其他私人不法利益，因
      而獲得利益者」，法定刑「5年以上有期徒刑，得併科新
      臺幣3千萬元以下罰金」則未變更，構成要件均採「結果
      犯」，並均取消未遂犯之處罰規定，經比較新舊法之結果
      ，98年4月22日修正條文公布後新法所訂犯罪構成要件較
      舊法更為嚴謹，自以裁判時法較有利被告6人。
    另95年7月1日修正施行前之貪污治罪條例第2條原規定：
      「依據法令從事公務之人員，犯本條例之罪者，依本條例
      處斷；其受公務機關委託承辦公務之人，犯本條例之罪者
      ，亦同」，嗣因配合刑法第10條第2項之修正，該法條始
      修正為：「公務員犯本條例之罪者，依本條例處斷」，則
      修正後關於貪污治罪條例第2條有關公務員之定義，自應
      依95年7月1日修正條文施行後刑法第10條第2項之規定。
      又前開修正前貪污治罪條例第2條後段規定：「受公務機
      關委託承辦公務之人員」，所稱「公務機關」，指依法令
      執行一定國家職務之機關，所委託承辦者，固為該機關權
      力範圍內之公務，受任人並因而享有公務上之職權及權力
      主體之身分，於其受任之範圍內行使行政主體之權力；而
      修正後刑法第10條第2項規定：「稱公務員者，謂下列人
      員：一、依法令服務於國家、地方自治團體所屬機關而具
      有法定職務權限，以及其他依法令從事於公共事務，而具
      有法定職務權限者。二、受國家、地方自治團體所屬機關
      依法委託，從事與委託機關權限有關之公共事務者」，該
      條項第2款即為受託公務員之規定。修正後刑法第10條第2
      項第2款規定所謂公共事務，亦須係關於公權力行為，私
      經濟行為不包含在內。而被告己○○、庚○○、戊○○所
      從事者，屬受糧政主管機關委託辦理與糧政管理有關之公
      共事務，非單純之私法契約（詳如後述），依貪污治罪條
      例第2條修正前後之規定，被告己○○、庚○○、戊○○
      均為公務員，即無有利或不利之情形。
    貪污治罪條例第8條有關減輕其刑之規定，85年10月23日
      修正條文公布前貪污治罪條例第8條規定：「犯第四條至
      第六條之罪而自首者，減輕其刑；在偵查中自白者，得減
      輕其刑。」，85年10月23日修正條文公布後，該條例第8
      條則修正為第1項：「犯第四條至第六條之罪，於犯罪後
      自首，如有所得並自動繳交全部所得財物者，減輕或免除
      其刑；因而查獲其他共犯者，免除其刑。」，第2項：「
      犯第四條至第六條之罪，在偵查中自白，如有所得並自動
      繳交全部所得財物者，減輕其刑；因而查獲其他共犯者，
      減輕或免除其刑。」，嗣於95年5月30日再經公布修正為
      第1項：「第四條至第六條之罪，於犯罪後自首，如有所
      得並自動繳交全部所得財物者，減輕或免除其刑；因而查
      獲其他正犯或共犯者，免除其刑。」，第2項：「犯第四
      條至第六條之罪，在偵查中自白，如有所得並自動繳交全
      部所得財物者，減輕其刑；因而查獲其他正犯或共犯者，
      減輕或免除其刑。」，比較修正前、後之規定，本件被告
      庚○○、戊○○於偵查中自白，自以85年10月23日修正條
      文公布前貪污治罪條例第8條之規定有利於被告庚○○、
      戊○○。
    綜合上述各條文修正前、後之比較，就被告己○○、丁○○、甲○○、丙○○部分，顯以裁判時即現行貪污治罪條
      例第6條第1項第4款、第2條之規定較有利；就被告庚○○
      、戊○○部分，雖98年4月22日修正條文公布後，新法所
      訂該條例第6條第1項第4款之犯罪構成要件較舊法更為嚴
      謹，較有利於被告庚○○、戊○○，惟被告庚○○、戊○○於本案之行為，均構成修正前後貪污治罪條例第6條第1
      項第4款之圖利罪；而就減輕其刑之規定，依85年10月23
      日修正條文公布前貪污治罪條例第8條之規定，被告庚○○、戊○○於偵查中自白，即可減輕其刑。因渠等並未自
      動繳交全部所得財物者，則無85年10月23日及95年5月30
      日修正條文公布後同條例第8條減輕其刑規定之適用，是
      以85年10月23日修正前之規定，整體而論較有於被告庚○○、戊○○，依刑法第2條第1項之規定，就被告己○○、
      丁○○、甲○○、丙○○部分，應整體適用裁判時即現行
      貪污治罪條例之規定；就被告庚○○、戊○○部分，自應
      整體適用85年10月23日修正條文公布前貪污治罪條例之規
      定處斷（參照最高法院97年度第2次刑事庭會議決議意旨
      ）。
  (二)關於刑法修正前後規定之比較適用：
    查被告6人行為後，刑法及刑法施行法部分條文業於94年2月
    2 日修正公布，95年7月1日施行，修正後刑法第2條第1項之
    規定，係規範行為後法律變更所生新舊法律比較適用之準據
    法，本身尚無比較新舊法之問題，應一律適用裁判時之現行
    刑法第2條規定以決定適用之刑罰法律。又本次刑法修正之
    比較新舊法，應就罪刑有關之共犯、未遂犯、想像競合犯、
    牽連犯、連續犯、結合犯，以及累犯加重、自首減輕暨其他
    法定加減原因（如身分加減）與加減例等一切情形，綜其全
    部罪刑之結果而為比較（最高法院95年5月23日95年度第8次
    刑庭會議決議參照）。又依修正前後刑法之規定，並無有利
    或不利之情形，無庸為新、舊法之比較，個案如有其他應依
    刑法第2條第1項之規定為新、舊法之比較情形時，依綜其全
    部罪刑之結果而為比較後，整體適用法律（參照最高法院97
    年度第2次刑事庭會議決議意旨）。經查：
    就現行貪污治罪條例第6條第1項第4款所定罰金刑之最低
      度而言，修正前刑法第33條第5款原規定：「罰金：（銀
      元）1元以上」，依罰金罰鍰提高標準條例第1條前段規定
      提高為10倍，復依現行法規所定貨幣單位折算新臺幣條例
      第2條規定折算新臺幣為30元；於本次修正後刑法第33條
      第5款規定：「罰金：新臺幣1千元以上，以百元計算之」
      ，依修正前法律所定罰金刑之最低度為新臺幣30元；若依
      修正後之法律所定罰金刑之最低度則為新臺幣1千元，自
      以修正前之規定較有利於被告6人。
    修正後刑法第28條規定：「二人以上共同實行犯罪之行為
      ，皆為正犯」，而修正前刑法第28條則規定：「二人以上
      共同實施犯罪之行為，皆為正犯」。依上開條文之修正說
      明，基於近代刑法之個人責任原則及法治國人權保障之思
      想，修正後刑法第28條之規定，將共同正犯之參與類型，
      確定在「實行」概念下之共同參與行為，始成立共同正犯
      ，否認所謂「陰謀共同正犯」及「預備共同正犯」，惟仍
      無礙於「共謀共同正犯」仍應受處罰之立場。就本件被告
      6人所成立共同正犯參與類型，因被告6人係直接從事構成
      要件犯罪事實或有共謀共同正犯之情形，則適用新舊刑法
      結果並無二致，對被告6人而言，亦無有利或不利之情形
      。
    另刑法第59條之規定，由原所定「犯罪之情狀可憫恕者，
      得酌量減輕其刑」，修正為「犯罪之情狀顯可憫恕，認科
      以最低刑度仍嫌過重者，得酌量減輕其刑。」，惟此規定
      為法院就刑之酌減審認標準見解之明文化，則適用新舊刑
      法結果並無二致，對被告庚○○、戊○○、甲○○、丙○○而言，亦無有利或不利之情形。
    綜上，本件經綜合觀察全部罪刑比較之結果，依修正後刑
      法第2條第1項前段規定，應擇整體適用較有利修正前之刑
      法第28條、第59條、第33條第5款之規定（參照最高法院
      97 年度第2次刑事庭會議決議意旨）。
    因貪污治罪條例第17條規定對於褫奪公權之期間，即從刑
      之刑度如何並無明文，故依本條例宣告褫奪公權者，仍應
      適用刑法第37條第1或2項，使其褫奪公權之刑度有所依憑
      ，始為合法（最高法院95年度臺上字第1054號判決意旨供
      參）。刑法第37條第2項原規定：「宣告6月以上有期徒刑
      ，依犯罪之性質認為有褫奪公權之必要者，宣告1年以上
      10年以下褫奪公權。」，於本次修正後業規定為：「宣告
      1年以上有期徒刑，依犯罪之性質認為有褫奪公權之必要
      者，宣告1年以上10年以下褫奪公權」，因屬從刑之科刑
      規範事項之變更，應隨同主刑適用，自應適用被告行為時
      即修正前刑法第37條第2項規定，併宣告褫奪公權。
    復按刑法第74條緩刑規定亦經修正，修正條文並自95年7
      月1日施行，惟緩刑規定，並非關於行為可罰性之法律規
      範，而係屬刑之宣告規範，無修正後刑法第2條第1項之適
      用，其適用關係必須是以案件在裁判時為準，並非以行為
      時為準，是以本件被告庚○○、戊○○犯罪固在前揭刑法
      修正條文施行前，惟本件裁判時係於刑法修正條文施行後
      ，自應適用修正條文施行後之刑法第74條規定（參照最高
      法院95年第8次刑事庭會議決議）。
四、本案論罪科刑：
    按政府為調節糧食供需，穩定糧食價格，提高糧食品質，維
    護生產者與消費者利益，糧食管理之主管機關為達到調節糧
    食供需，穩定糧食價格等行政目的，自應儲備安全存量之稻
    米等糧食，而此等政府所有之公糧，其經收、保管、加工及
    撥付，得由主管機關以簽訂公糧業務委託契約方式，委託農
    會、合作社、合作農場或其他公民營機構經營之倉庫辦理，
    該等委託倉庫因而承辦公糧之經收、保管、加工、撥付等業
    務，自屬受糧政主管機關委託辦理與糧政管理有關之公共事
    務，非單純之私法契約（最高法院96年度台上字第913號判
    決、98年度台上字第2764 號判決參照）。關西鎮農會係經
    臺灣省政府（案發時為地方自治團體）所屬之機關糧食局新
    竹管理處，依臺灣省政府所訂「臺灣省公糧委託倉庫管理辦
    法」、「臺灣省政府糧食局辦理撥售搗碎飼料米要點」，並
    簽訂「委託辦理公糧經收保管加工撥付業務合約」，委託辦
    理該處所有公糧之經收、保管、加工、撥付及將庫存之稻穀
    去殼製成糙米，再搗碎為飼料米，出售予飼料廠與飼養戶等
    業務。被告己○○、庚○○、戊○○分別係北山倉庫管理員
    、工友或臨時工，依關西鎮農會指示，經辦上開業務。被告
    己○○、庚○○、戊○○係從事與委託機關權限有關之公共
    事務，無論依貪污治罪條例第2條修正前後之規定，均屬公
    務員。復按貪污治罪條例第6條第1項第4款之圖利罪，係屬
    身分犯，以依據法令從事公務之人員或受公務機關委託承辦
    公務之人為犯罪主體，無此身分者若僅單純為有此身分者圖
    利之對象，則該無此身分者與有此身分者間，具對向關係，
    行為縱有合致，並使該無此身分者因而獲得不法利益，然彼
    此之行為各有其目的，尚不能遽論以上開圖利罪之共同正犯
    ；惟無此身分者與有此身分者，若非單純處於對向關係，而
    係具有「合同平行性」之犯意聯絡及行為分擔，朝同一目的
    ，共同對於有此身分者所主管或監督之事務，直接或間接圖
    得不法利益並因而獲得利益，依同條例第3條規定，並非不
    得成立本罪之共同正犯（參照最高法院94年度臺上字第6008
    號判決參照）。被告己○○、庚○○、戊○○係有公務員身
    分者，圖利無公務員身分之被告丁○○，被告丁○○、甲○○、丙○○，雖非公務員，惟渠等與具有該身分之被告己○○、庚○○、戊○○謀議，先由被告丁○○假藉向關西鎮農
    購買飼料米。被告丁○○、甲○○、丙○○即自83年8月19
    日起，至同月24日止，先後分別駕駛大貨車至北山倉庫，由
    被告己○○、庚○○、戊○○配合，運走新竹糧管處所有之
    糙米計52,903公斤，則其等並非單純處於對向關係，而係具
    有「合同平行性」之犯意聯絡及行為分擔，朝同一目的，共
    同對於有此身分者所主管之事務，違背臺灣省政府所訂定「
    臺灣省政府糧食局辦理撥售搗碎飼料米要點」之職權命令，
    並直接圖得私人不法利益，因而獲得利益，而得成立共犯。
    被告丁○○、甲○○、丙○○雖非公務員，惟其與具有該身
    分之被告己○○、庚○○、戊○○共犯貪污治罪條例之罪，
    依同條例第3條規定，亦應依該條例處斷。核被告己○○、
    丁○○、甲○○、丙○○所為，均係犯現行貪污治罪條例第
    6條第1項第4款之圖利罪；被告庚○○、戊○○所為，則係
    犯85年10月23日修正條文公布前貪污治罪條例第6條第1項第
    4款之圖利罪。被告丁○○既然於事發前，即有支付342,000
    元，用以向關西鎮農會購買飼料米1,800包，該筆款項並已
    入帳，足認被告丁○○係購買飼料米，被告6人並無侵占公
    糧之犯意，應不成立行為時貪污治罪條例第4條第1項之侵占
    公有財物罪。公訴意旨認為被告戊○○、庚○○、丁○○、
    甲○○、丙○○等5人，係犯上開侵占公有財物罪，尚有未
    洽（按被告己○○起訴法條有包括行為時貪污治罪條例第6
    條第1項第4款之圖利罪），惟基本社會事實同一，爰依刑事
    訴訟法第300條規定變更起訴法條。另按連續犯之成立，除
    主觀上須基於一個概括之犯意外，客觀上須先後數行為，逐
    次實施而具連續性，侵害數個同性質之法益，其每一前行為
    與次行為，依一般社會健全觀念，在時間差距上，可以分開
    ，在刑法評價上，各具獨立性，每次行為皆可獨立成罪，構
    成同一之罪名，始足當之；如數行為於同時同地或密切接近
    之時地實施，侵害同一之法益，各行為之獨立性極為薄弱，
    依一般社會健全觀念，在時間差距上，難以強行分開，在刑
    法評價上，以視為數個舉動之接續施行，合為包括之一行為
    予以評價，較為合理，則屬接續犯，而為包括之一罪（最高
    法院86年臺上字第3295號判例參照）。被告6人雖分多次載
    運糙米出倉，藉以圖利，惟係基於同一違背規定購買1,800
    包飼料米，並交付同樣數量之糙米之圖利犯意所為，該數行
    為於同時同地或密切接近之時地實施，侵害同一之法益，各
    行為之獨立性極為薄弱，依一般社會健全觀念，在時間差距
    上，難以強行分開，在刑法評價上，以視為數個舉動之接續
    施行，合為包括之一行為予以評價，較為合理。被告6人先
    後多次載運糙米出倉之行為，依上開說明，應論以接續犯。
    被告6人就上揭圖利行為，有犯意聯絡及行為分擔，為共同
    正犯。被告庚○○、戊○○於偵查中均自白犯罪，均應依85
    年10月23日修正條文公布前貪污治罪條例第8條後段規定減
    輕其刑。又被告庚○○、戊○○所受教育不多，知識有限，
    受僱於關西鎮農會，擔任工友或臨時工，以付出勞力謀生，
    所得無多，並非受有各項保障及福利之一般人所理解之公務
    員，不辨輕重，依被告己○○指示行事，罹犯貪污重罪；被
    告甲○○、丙○○於案發時年輕識淺，思慮未周，並非受有
    各項保障及福利之一般人所理解之公務員，受其父被告丁○○影響，盲從附和，觸犯貪污重罪，其等具體犯罪情狀，認
    量處法定最低度刑，仍嫌過重，爰均依修正前刑法第59條規
    定，就被告庚○○、戊○○部分遞減其刑；被告甲○○、丙○○部分則減輕其刑。
貳、不另為無罪之諭知部分：
一、公訴意旨另略以：
  (一)82年7、8月間，被告己○○指示被告庚○○配合邱氏父子將
    北山倉庫應搗碎為飼料米之糙米，任由被告邱氏父子以車輛
    運出盜賣，總重量約20公噸。被告己○○對此違背職務之行
    為，則以每晚支付被告庚○○加班費400 元及事畢後再給付
    5,000元酬勞，違法行賄被告庚○○，被告庚○○則收受賄
    賂，依被告己○○指示辦理。因認被告己○○、庚○○、丁○○、甲○○、丙○○，均係共犯行為時貪污治罪條例第4
    條第1項第1款之侵占公有財物罪，被告己○○另犯同條例第
    6條第1項第4款圖利罪及第10條第1項之行賄罪，被告庚○○
    則另犯同條例第4條第1項第5款之違背職務受賄罪。
  (二)被告己○○等6人於83年8月18日至24日，自北山倉庫載運糙
    米出倉，又被告己○○與被告庚○○、戊○○約定，於83年
    8月18日至24日，每拆封1包飼料米，給予4、5元工資，每晚
    支付被告庚○○加班費400元，事成另給酬金。因認被告己○○另涉犯行為時貪污治罪條例第4條第1項第1款之侵占公
    用財物罪、第10條第1項之行賄罪，被告庚○○、戊○○則
    另犯同條例第4條第1項第5款、第2項之違背職務受賄未遂罪
    。
  (三)被告己○○為掩飾犯行，使帳目符合規定，遂預先填寫不實
    之關西鎮農會搗碎米及撥售飼料米數量日報表。於83年6月
    間，盜用多位小飼料戶印章，事先盜蓋在撥售小飼養戶搗碎
    米清冊上，惟尚未填妥內容即被查獲，足生損害於被盜用印
    章之小飼養戶。因認被告己○○另犯刑法第217條之盜用印
    章罪（依起訴書所載之犯罪事實，亦另犯有刑法第213條之
    公務員登載不實罪）
二、按犯罪事實應依證據認定之，無證據不得認定犯罪事實，又
    不能證明被告犯罪者，應諭知無罪之判決，刑事訴訟法第
    154條第2項、第301條第1項分別定有明文。次按認定不利於
    被告之事實，須依積極證據，茍積極之證據本身存有瑕疵而
    不足為不利於被告事實之認定，即應為有利於被告之認定，
    更不必有何有利之證據，而此用以證明犯罪事實之證據，猶
    須於通常一般人均不至於有所懷疑，堪予確信其已臻真實者
    ，始得據以為有罪之認定，倘其證明尚未達到此一程度，而
    有合理性之懷疑存在，致使無從為有罪之確信時，即應為無
    罪之判決，此有最高法院82年度臺上字第163號判決、76年
    臺上字第4986號、30年上字第816號等判例意旨可資參照。
    而刑事訴訟法第161條已於91年2月8日修正公布，其第1項規
    定：檢察官就被告犯罪事實，應負舉證責任，並指出證明之
    方法，因此檢察官對於起訴之犯罪事實，應負提出證據及說
    服之實質舉證責任，倘所提出之證據，不足為被告有罪之積
    極證明，或其指出證明之方法，無從說服法院以形成被告有
    罪之心證，基於無罪推定之原則，自應為被告無罪判決之諭
    知，最高法院92年臺上字第128號判例可資參照。又當事人
    得聲請法院調查證據，而法院為發見真實，亦得依職權調查
    證據，但限於維護公平正義或對被告之利益有重大關係之事
    項為限，修正刑事訴訟法第163條第1、2項定有明文。故法
    院固得依職權調查證據，但並無蒐集證據之義務。蒐集證據
    乃檢察官或自訴人之職責，事實審法院應以調查證據為其主
    要職責，其調查之範圍，亦以審判中所存在之一切證據為限
    ，案內不存在之證據，即不得責令法院為發現真實，應依職
    權從各方面蒐集證據（最高法院91年度臺上字第5846號判決
    可資參照）。經查：
  (一)關於一之(一)部分：訊據被告己○○、庚○○、丁○○、甲○○、丙○○均否認有上開犯行，公訴意旨所指上述犯行，除
    據被告庚○○於偵查中之自白外，並無其他證據足資佐證。
    而被告庚○○於原審、本院歷次審理均已否認犯行，是尚乏
    積極證據足資證明被告庚○○、己○○、丁○○、甲○○、
    丙○○有上開犯行。因不能證明其等有此部分犯行，原應為
    無罪之諭知，惟公訴意旨認此部分與上開有罪部分，有連續
    犯之裁判上一罪關係，爰不另為無罪之諭知。
  (二)關於一之(二)部分：查載運糙米出倉部分，應不構成侵占公用
    財物罪，已如前述，且公訴意旨所指上述被告己○○允諾支
    付被告庚○○、戊○○金錢部分之犯行，除據被告庚○○、
    戊○○於偵查中自白外，並無其他證據足資佐證。而被告庚○○、戊○○於原審、本院歷次審理均已否認犯行，是尚乏
    積極證據足資證明被告己○○、庚○○、戊○○有上開犯行
    。因不能證明其等有此部分犯行，原應為無罪之諭知，惟公
    訴意旨認此與上開有罪部分，有方法結果牽連犯之裁判上一
    罪關係，爰不另為無罪之諭知。
  (三)關於一之(三)部分：被告己○○否認有盜用印章及登載不實情
    事，並辯稱：扣案撥售飼料米清冊，是陳翠蓮承辦之業務，
    幾年前即已報廢（見本院更三審卷第36頁）；撥售小飼養戶
    搗碎飼料米清冊，是農民來買飼料，由職員登記在上面，並
    蓋章，印章是農民自己帶來，登記時農民都在旁邊看，並沒
    有盜蓋印章等語（見本院更三審卷第52、53頁）。而證人陳
    翠蓮於本院上訴審結證：撥售搗碎飼料米清冊第1張及最後1
    張，是伊所寫。印章是於發放飼料米時，農戶排隊蓋章，伊
    寫完就即放在北山倉庫抽屜等語（見本院上訴審卷二第22
    頁）；復於本院更二審證稱：撥售搗碎飼料米清冊第1張及
    最後1張，羅阿南（編號147）、嚴永森（編號203）、邱順
    和（編號204）共3張，是伊所寫。養雞戶帶身分證來繳錢，
    在清冊上蓋章，開單據後才領搗碎米。除伊以外，還有林月
    英、謝美玲、羅春蘭等人都有寫清冊等語（見本院更二審卷
    第92、94頁），足認卷附撥售小飼養戶搗碎飼料米清冊，並
    非全部由被告己○○製作及蓋用小飼養戶之印章。而有在上
    開清冊中有列名之證人陳文正、陳漢開（陳昌乾之子）、嚴
    寬傑、彭喜桂、劉邦熾、陳朝耀、陳勝達、羅吉忠等人於調
    查局新竹縣調查站詢問時均陳稱清冊內印文為真正，渠等於
    83年6月間，曾向關西鎮農會購買飼料米，但未於83年9月間
    向關西鎮農會購買飼料米等情（見本院更二審卷一第168 頁
    至183頁）。惟觀諸扣案清冊所示（警卷第147頁以下），其
    上並無日期之記載，難以認定係何時所填載，亦無從推論係
    盜用83年6月間飼料米購買戶之印章，以預供虛報83年9月間
    飼料米販售所用，尚難認被告己○○有公訴意旨所指盜用印
    章犯行。另卷附之關西鎮農會搗碎及撥售飼料糙米數量日報
    表（見警卷第19頁至第65頁），於案發之時，被告己○○已
    製作至同年9月6日，顯不符規定，所為記載自非真實。惟上
    開日報表雖有被告己○○之印章，然觀其內容，於下欄提貨
    明細部分，則尚未填寫完成，如此即難認其已為登載不實既
    遂。而刑法第213條之公務員登載不實罪，並無處罰未遂犯
    之規定，此部分即無從予以論罪。綜上，不能證明被告己○○有盜用印章及公務員登載不實之犯行，原應諭知此部分無
    罪之判決，惟公訴意旨認為此部分與前開有罪部分，有牽連
    犯之裁判上一罪之關係，爰亦不另為無罪之諭知。
三、至本件起訴書係記載被告6人共同自北山倉庫運走之糙米合
    計約65,000公斤，則除被告6人如事實欄所示自北山倉庫載
    運糙米共計52,903公斤犯行外，對於其餘被訴部分（即超過
    52,903公斤部分），經勾稽關西鎮農會83年6月至9月公糧搗
    碎飼料米情形表，及卷附關西鎮農會所製作臺灣省政府糧食
    局倉庫米穀年期及等級別收撥存倉糧食旬報表、稽查公糧委
    託倉庫倉存糧食數量報告表（稽查日期83年8月25日）、關
    西鎮農會83年6月至9月公糧搗碎飼料米情形表（見原審卷第
    50頁、上訴審卷二第57頁、卷三第91頁）、清倉後之稽查報
    告表（見原審卷第50頁）後，僅能認被告6人共同自北山倉
    庫載運之糙米數量應為52,903公斤，並無其他積極之事證，
    足以證明被告6人有載運超逾糙米數量52,903公斤之犯行，
    就此部分本應為被告6人無罪之諭知，惟此部分與前揭論罪
    部分有有實質上一罪之接續犯關係，亦不另為無罪之諭知。
、原審以被告己○○、庚○○、戊○○、丁○○、甲○○、丙○○犯罪事證明確，予以論罪科刑，固非無見。惟查：（一
    ）被告己○○、丁○○、甲○○、丙○○所為，均係犯現行
    貪污治罪條例第6條第1項第4款之圖利罪；被告庚○○、戊○○所為，則係犯85年10月23日修正條文公布前貪污治罪條
    例第6條第1項第4款之圖利罪，原判決論以行為時貪污治罪
    條例第4條第1項第1款之侵占公有財物罪，即有未合。（二
    ）本件檢察官所起訴被告己○○盜用印章及公務員登載不實
    部分，係屬犯罪不能證明，因公訴人認該部分與被告前揭論
    罪部分有裁判上一罪之牽連犯關係，則就此部分自應為不另
    為無罪之諭知，原審未予詳查，就此部分逕為論處被告罪刑
    ，容有未洽。（三）被告6人行為後，刑法及刑法施行法部
    分條文業於94年2月2日修正公布，95年7月1日施行，原審未
    及比較新舊法後予以適用，亦有未洽。被告己○○、庚○○
    、戊○○、丁○○、甲○○、丙○○上訴意旨，仍執前詞否
    認犯罪，雖無理由，惟原判決既有上開可議之處，即屬無可
    維持，本院自應予撤銷改判。爰審酌被告己○○、庚○○、
    戊○○受地方自治團體所屬機關依法委託，從事公共事務，
    未能戮力盡責，竟勾結被告丁○○、甲○○、丙○○圖謀私
    利，影響糧食調節供需成效，圖利金額不低，犯罪情節非輕
    。被告己○○、丁○○主導其事，被告丁○○並為實際獲利
    者，被告庚○○、戊○○、甲○○、丙○○僅係被動配合，
    參與犯罪之程度較輕，及被告己○○、庚○○、戊○○、丁○○、甲○○、丙○○6人之品行、犯罪之動機、目的、手
    段，暨犯罪後態度等一切情狀，量處被告己○○有期徒刑五
    年六月；被告庚○○、戊○○各有期徒刑二年；被告丁○○
    有期徒刑五年六月；被告甲○○、丙○○各有期徒刑二年六
    月。並依85年10月23日修正條文公布前貪污治罪條例第16條
    規定（即被告庚○○、戊○○部分）、現行貪污治罪條例第
    17條規定（即被告己○○、丁○○、甲○○、丙○○部分）
    ，宣告被告己○○褫奪公權二年；被告庚○○、戊○○各褫
    奪公權一年；被告丁○○褫奪公權二年；被告甲○○、丙○○各褫奪公權一年。被告6人犯圖利罪所得之財物新臺幣
    944, 318元，應依現行貪污治罪條例第10條（即被告己○○
    、丁○○、甲○○、丙○○部分），及85年10月23日修正條
    文公布前貪污治罪條例第9條規定（即被告庚○○、戊○○
    部分）連帶追繳，發還被害人臺灣省政府糧食局新竹管理處
    （現為行政院農業委員會農糧署北區分署新竹辦事處），如
    全部或一部無法追繳時，應以其財產連帶抵償之。末查，被
    告庚○○、戊○○5年以內未曾因故意犯罪受有期徒刑以上
    刑之宣告，此有本院被告前案紀錄表在卷可憑。被告庚○○
    、戊○○原本擔任工友或臨時工，今均已年逾7旬，於偵查
    中即自白犯行，經此論罪科刑之教訓，應知所警惕，信無再
    犯之虞，所宣告之刑以暫不執行為適當，並參酌檢察官起訴
    時即請為緩刑之宣告，爰均依修正後刑法第74條第1項第1款
    規定，各併宣告緩刑五年，以勵自新。
據上論斷，應依刑事訴訟法第369條第1項前段、第364條、第299
條第1項前段、第300條，現行貪污治罪條例第2條、第3條、第6
條第1項第4款、第10條、第17條，85年10月23日修正條文公布前
貪污治罪條例第6條第1項第4款、第2條後段、第8條後段、第9條
、第16條，刑法第2條第1項、第11條前段、第74條第1項第1款，
修正前刑法第28條、第59條、第37條第2項，判決如主文。
本案經檢察官王壬貴到庭執行職務。
中    華    民    國    99    年    4     月    28    日
                  刑事第二十三庭審判長法  官  許宗和
                                      法  官  沈君玲
                                      法  官  林海祥
以上正本證明與原本無異。
如不服本判決，應於收受送達後10日內向本院提出上訴書狀，其
未敘述上訴之理由者並得於提起上訴後10日內向本院補提理由書
（均須按他造當事人之人數附繕本）「切勿逕送上級法院」。
                                      書記官  林淑貞
中    華    民    國    99    年    4     月    29    日
附錄：本案論罪科刑法條全文
98年4月22修正條文公布後貪污治罪條例第6條
有下列行為之一，處 5 年以上有期徒刑，得併科新臺幣 3 千萬
元以下罰金：
一、意圖得利，抑留不發職務上應發之財物者。
二、募集款項或徵用土地、財物，從中舞弊者。
三、竊取或侵占職務上持有之非公用私有器材、財物者。
四、對於主管或監督之事務，明知違背法律、法律授權之法規命
    令、職權命令、自治條例、自治規則、委辦規則或其他對多
    數不特定人民就一般事項所作對外發生法律效果之規定，直
    接或間接圖自己或其他私人不法利益，因而獲得利益者。
五、對於非主管或監督之事務，明知違背法律、法律授權之法規
    命令、職權命令、自治條例、自治規則、委辦規則或其他對
    多數不特定人民就一般事項所作對外發生法律效果之規定，
    利用職權機會或身分圖自己或其他私人不法利益，因而獲得
    利益者。
前項第 1 款至第 3 款之未遂犯罰之。
85年10月23日修正前貪污治罪條例第6條
有左列行為之一者，處五年以上有期徒刑，得併科新臺幣一百萬
元以下罰金：
一、意圖得利，抑留不發職務上應發之財物者。
二、募集款項或徵用土地、財物，從中舞弊者。
三、竊取或侵佔職務上持有之非公用私有器材、財物者。
四、對於主管或監督之事務，直接或間接圖利者。
五、對於非主管或監督之事務，利用職權機會或身份圖利者。
前項之未遂犯罰之。

司法院資訊處製作；財團法人民間司法改革基金會備份。
